ACORDAO-COMPLETO-2357232

ACÓRDÃO 11486/2019 ATA 36/2019 - PRIMEIRA CÂMARA

VISTOS, relatados e discutidos estes autos de Tomada de Contas Especial instaurada pelo extinto Ministério do Desenvolvimento Social e Combate à Fome (MDS) contra Veneziano Vital do Rego Segundo Neto, em razão da impugnação parcial de despesas do Convênio 163/2006 (Siafi 560485) ; 
ACORDAM os Ministros do Tribunal de Contas da União, reunidos em sessão da Primeira Câmara, diante das razões expostas pelo relator, em: 
9.1. considerar revéis Orlandino Pereira de Farias, Júlio César de Arruda Câmara Cabral e Constantino Soares Souto, para todos os efeitos, com fulcro no art. 12, § 3º, da Lei 8.443/1992, dando-se prosseguimento ao processo;
9.2. acolher parcialmente as razões de justificativa apresentadas por Érico Alberto de Albuquerque Miranda, Hermano Nepomuceno Araújo, Francisco Dantas Lira, Álvaro Gaudêncio Neto e Veneziano Vital do Rego Segundo Neto;
9.3. excluir Veneziano Vital do Rego Segundo Neto da presente relação processual;
9.4. julgar regulares com ressalvas, as contas de Francisco Dantas Lira, Érico Alberto de Albuquerque Miranda, Orlandino Pereira de Farias, Júlio César de Arruda Câmara Cabral, Álvaro Gaudêncio Neto, Hermano Nepomuceno Araújo e Constantino Soares Souto, com fundamento nos arts. 1º, inciso I, 16, inciso II, 18 e 23, inciso II, da Lei 8.443/1992, dando-lhes quitação;
9.5. dar ciência desta deliberação ao Ministério da Cidadania e ao Município de Campina Grande/PB.

Tomada de contas especial instaurada em razão da impugnação parcial de despesas do Convênio 163/2006.

Primeira Câmara

Município de Campina Grande/PB.

3. Interessados/Responsáveis:
3.1. Interessado: Ministério do Desenvolvimento Social (extinta) (05.526.783/0001-65)
3.2. Responsáveis: Constantino Soares Souto (XXX.430.941-XX); Francisco Dantas Lira (XXX.915.114-XX); Hermano Nepomuceno Araújo (XXX.532.204-XX); Júlio Cesar de Arruda Câmara Cabral (XXX.600.654-XX); Orlandino Pereira de Farias (XXX.758.214-XX); Veneziano Vital do Rego Segundo Neto (XXX.463.764-XX); Álvaro Gaudêncio Neto (XXX.356.444-XX); Érico Alberto de Albuquerque Miranda (XXX.936.364-XX).

Vital do Rêgo.

13.1. Ministros presentes: Bruno Dantas (na Presidência), Walton Alencar Rodrigues (Relator) e Vital do Rêgo.
13.2. Ministro que alegou impedimento na Sessão: Vital do Rêgo.
13.3. Ministro-Substituto convocado: Augusto Sherman Cavalcanti.
13.4. Ministro-Substituto presente: Weder de Oliveira.

WALTON ALENCAR RODRIGUES

Adoto, como relatório, a instrução da Secex-PB (peças 100-102) :
INTRODUÇÃO
1. Cuidam os autos de tomada de contas especial instaurada pelo Ministério do Desenvolvimento Social e Combate à Fome, em razão da impugnação parcial de despesas do Convênio 163/2006 (peça 2, p. 146-164) , celebrado com o Município de Campina Grande/PB em 28/6/2006, tendo por objeto implantar o Programa de Aquisição de Alimentos - Compra Direta Local da Agricultura Familiar, no valor, após os três aditivos firmados, de R$ 2.395.621,04, sendo R$ 2.247.353,04 a cargo do concedente e R$ 148.268,00 a título de contrapartida municipal, com vigência estipulada para o período de 29/6/2006 a 31/5/2010.
HISTÓRICO
2. Os recursos federais, no montante de R$ 2.247.353,04 (relação de peça 6, p. 158) , para execução do objeto do Convênio 163/2006 (Siafi 560485) , foram repassados mediante as ordens bancárias 2006OB900198, de 29/6/2006, no valor de R$ 516.255,85 (peça 2, p. 170) ; 2007OB900156, de 28/9/2007, no valor de R$ 699.546,95 (peça3, p. 77) e 2009OB800274, de 3/4/2009, no valor de R$ 1.031.550,24 (peça 4, p. 58) .
3. Dentre as várias informações e pareceres parciais das áreas técnicas do concedente nas fases de fiscalização da execução do objeto e de análise das prestações de contas parciais e final, bem como da formalização de aditivos, foram emitidas conclusivamente a Informação 36/2014-COPC/CGEOF/SESAN/MDS, de 21/5/2014 (peça 2, p. 4-86) , e o Parecer do Ordenador de Despesas 1/2014, de 30/5/2014 (peça 2, p. 88-90) , pela impugnação parcial de despesas, no valor de R$ 1.464.383,43, devido a várias irregularidades (pagamento inválido efetuado aos agricultores, pagamentos excedentes, ausência de notas fiscais, divergência em notas fiscais, pagamento de taxas bancárias) , sob a responsabilidade do Sr. Veneziano Vital do Rêgo Segundo Neto (CPF XXX.463.764-XX) , ex-prefeito, gestão 2005-2008 e 2009-2012.
4.	O Relatório de Tomada de Contas Especial 38/2014, de 4/8/2014 (peça 6, p. 124-148) , também responsabiliza o Sr. Veneziano Vital do Rêgo Segundo Neto, pelas mesmas razões anteriormente indicadas.
5.	O responsável, Sr. Veneziano Vital do Rêgo Segundo Neto, foi notificado por inúmeros ofícios, conforme relação completa constante do Relatório de Tomada de Contas Especial 38/2014, de 4/8/2014 (peça 6, p. 124-148) . A título de exemplo, basta verificar os dois últimos expedientes de cobrança (peças 5, p. 59-61 e AR à p. 63; e peça 5, p. 89-93, AR à p. 95) .
6.	O Relatório e o Certificado de Auditoria, além do Parecer do Dirigente do Órgão de Controle Interno, todos de n.º 132/2015, foram unânimes em concluir pela irregularidade das contas. O Pronunciamento Ministerial também se coaduna aos pareceres anteriores (peça 6, p. 168-180) .
7. No âmbito deste Tribunal, acolhida a proposta contida na instrução de 14/7/2016 (peça 9) , conforme despacho do Ministro Relator exarado em 15/7/2016 (peça 11) , foram citados:
a) Hermano Nepomuceno Araújo (CPF XXX.532.204-XX) , secretário da chefia de gabinete à época, mediante Ofício 0889/2016-TCU/SECEX-PB, de 1º/8/2016 (peça 15) , conforme aviso de recebimento de 23/8/2016 (peça 44) , tendo apresentado as alegações de defesa em 16/9/2016 (peça 45) ;
b) Álvaro Gaudêncio Neto (CPF: XXX.356.444-XX) , secretário da chefia de gabinete à época, mediante Ofício 0353/2017-TCU/SECEX-PB, de 31/3/2017 (peça 62) , conforme aviso de recebimento de 24/4/2017 (peça 65) , após tentativa frustrada mediante Ofício 0888/2016-TCU/SECEX-PB (peças 16 e 24) , tendo apresentado as alegações de defesa em 3/5/2017 (peça 64) ;
c) Júlio César de Arruda Câmara Cabral (CPF: XXX.600.654-XX) , secretário da chefia de gabinete à época, mediante Edital 036/2017-TCU/SECEX-PB, de 5/4/2017 (peça 61) , publicado no DOU de 11/4/2017 (peça 63) , após tentativa frustrada mediante Ofício 0887/2016-TCU/SECEX-PB (peças 17 e 23) , tendo permanecido silente;
d) Francisco Dantas Lira (CPF: XXX.915.114-XX) , secretário da chefia de gabinete à época, mediante Ofício 0886/2016-TCU/SECEX-PB, de 1º/8/2016 (peça 18) , conforme aviso de recebimento de 10/8/2016 (peça 27) , tendo apresentado as alegações de defesa em 23/9/2016 (peça 46) , após pedido de cópias em 22/8/2016 (peças 31 e 33) e solicitação de prorrogação de prazo em 22/8/2016 (peças 32 e 34) ; 
e) Orlandino Pereira de Farias (CPF: XXX.758.214-XX) , secretário da chefia de gabinete à época, mediante Ofício 0885/2016-TCU/SECEX-PB, de 1º/8/2016 (peça 19) , conforme aviso de recebimento de 10/8/2016 (peça 26) , tendo permanecido silente, não obstante ter solicitado intempestivamente prorrogação de prazo em 9/11/2016 (peça 47) ; 
f) Érico Alberto de Albuquerque Miranda (CPF: XXX.936.364-XX) , secretário da chefia de gabinete à época, mediante Ofício 0884/2016-TCU/SECEX-PB, de 1º/8/2016 (peça 20) , conforme aviso de recebimento de 19/8/2016 (peça 35) , tendo apresentado as alegações de defesa em 9/9/2016 (peça 43) ;
g) Constantino Soares Souto (CPF: XXX.430.941-XX) , secretário da chefia de gabinete à época, mediante Ofício 0883/2016-TCU/SECEX-PB, de 1º/8/2016 (peça 21) , conforme aviso de recebimento de 11/8/2016 (peça 28) , tendo permanecido silente, não obstante ter solicitado prorrogação de prazo em 26/8/2016 (peça 47) , que lhe foi concedida (peça 40) ; 
h) Veneziano Vital do Rêgo Segundo Neto (CPF: XXX.463.764-XX) , prefeito municipal à época (gestões: 2005-2008 e 2009-2012) , mediante Ofício 0882/2016-TCU/SECEX-PB, de 1º/8/2016 (peça 22) , conforme aviso de recebimento de 10/8/2016 (peça 25) , tendo apresentado as alegações de defesa em 23/2/2017 (peça 56) , após pedido de cópias em 14/11/2016 (peça 51) e solicitações de prorrogação de prazo em 19/8/2016 (peça 29) e 14/11/2016 (peça 50) , concedidas (peças 40, 52 e 55) .
8.	Em seguida, acolhida a proposta contida na instrução de 18/11/2017 (peça 66) , foi encaminhada diligência ao Ministério do Desenvolvimento Social e Combate à Fome (MDS) , mediante Ofício 2344/2017-TCU/SECEX-PB, de 30/11/2017 (peças 68 e 69) , para dirimir as contradições quanto às responsabilidades pela execução do convênio em apreço, externadas nas alegações de defesa apresentadas, solicitando especialmente os comprovantes das despesas (empenhos, notas fiscais, ordens de pagamentos, cheques, termos de recebimento) que subsidiaram as irregularidades na execução do convênio 163/2006 (Siafi) , apontadas na Informação 36/2014-COPC/CGEOF/SESAN/MDS, resumidamente: pagamentos inválidos efetuados a agricultores, pagamentos a agricultores em montante superior ao limite anual estabelecido individualmente, ausência de notas fiscais, documentação inválida e divergência em notas fiscais. O MDS respondeu em 4/1/2018 (peças 70-96) .
EXAME TÉCNICO
9.	O Convênio 163/2006 (Siafi 560485) foi celebrado em 28/6/2006 (peça 2, p. 146-164) e os recursos federais, no montante de R$ 2.247.353,04, foram usados entre 2006 e 2010, na gestão municipal do Sr. Veneziano Vital do Rêgo Segundo Neto. 
10. Consta nos autos cópia de parte do Relatório de Demandas Especiais emitido pela Secretaria Federal de Controle Interno da CGU, relativo a vistoria in loco realizada no período de 14 a 18 de junho de 2008, que apresentou as seguintes irregularidades: inexistência de algumas notas fiscais e recibos na prestação de contas do convênio e transferências indevidas realizadas na conta corrente vinculada ao convênio (peça 3, p. 81-107) .
11. Em que pese tenham sido devidamente comunicados, Júlio César de Arruda Câmara Cabral, Orlandino Pereira de Farias e Constantino Soares Souto não atenderam às citações e nem se manifestaram quanto às irregularidades verificadas, podendo o Tribunal considerá-los revéis, para todos os efeitos, dando-se prosseguimento ao processo, de acordo com o art. 12, § 3º, da Lei 8.443/1992, haja vista que os elementos presentes nos autos, inclusive as alegações de defesas apresentadas pelos outros responsáveis, não afastam todas as irregularidades a eles atribuídas.
12. As irregularidades pelas quais os responsáveis foram citados serão analisadas a seguir em conjunto e em confronto com as alegações de defesas apresentadas e com os demais documentos presentes nos autos.
13.	Citação 1
Responsáveis solidários: Hermano Nepomuceno Araújo e Veneziano Vital do Rego Segundo Neto.
Atos impugnados: realização de pagamentos inválidos a agricultores e efetuação de pagamentos sem as notas fiscais correspondentes ou cuja documentação é inválida ou cujas notas fiscais apresentam divergências, com recursos do Convênio 163/2006 (Siafi 560485) , celebrado entre o Ministério do Desenvolvimento Social e Combate à Fome e o município de Campina Grande/PB para a implantação do Programa de Aquisição de Alimentos - Compra Direta Local da Agricultura Familiar. 
Evidências: Informação 36/2014-COPC/CGEOF/SESAN/MDS, de 21/5/2014 (peça 2, p. 4-86) ; Nota Técnica 336/2016 (peças 4, p. 168-219, e 5, p. 1-19) ; Parecer do Ordenador de Despesas 1/2014, de 30/5/2014 (peça 2, p. 88-90) ; Relatório de Tomada de Contas Especial 38/2014, de 4/8/2014 (peça 6, p. 124-148) e expedientes de peça 5, p. 65-83 e 85-87. 
Nexo Causal: a realização de pagamentos inválidos e de despesas sem as devidas notas fiscais ou cuja documentação é inválida deram causa ao prejuízo apontado. Assim, o débito é decorrência direta das condutas desses responsáveis. 
Dispositivos violados: Instrução Normativa-STN 1, de 15/1/1997, art. 38, inciso II, alínea ‘d’; Termo de Convênio 163/2006 (Siafi 560485) ; art. 70, § único, da Constituição Federal/1988, c/c o art. 93 do Decreto-Lei 200, de 25/2/1967, c/c o art. 66 do Decreto 93.872/1986; arts. 62 e 63 da Lei 4.320, de 17/3/1964.
	Quantificação do débito:
	Data da ocorrência
	Valor Histórico (R$) *
	Data da ocorrência
	Valor Histórico (R$) 

	24/4/2009
	3.049,50
	5/2/2010
	1.403,01

	24/4/2009
	4.168,94
	5/2/2010
	1.403,01

	7/5/2009
	6.100,06
	10/2/2010
	26.582,52

	7/5/2009
	3.667,37
	26/2/2010
	45.098,50

	7/5/2009
	6.479,99
	1/3/2010
	914,38

	7/5/2009
	1.917,50
	1/3/2010
	914,38

	5/6/2009
	20.729,10
	11/3/2010
	2.157,56

	5/6/2009
	20.729,10
	11/3/2010
	2.027,36

	4/8/2009
	15.783,85
	7/4/2010
	2.496,00

	2/10/2009
	13.873,76
	7/4/2010
	1.319,40

	6/10/2009
	13.276,34
	7/4/2010
	2.496,00

	13/10/2009
	3.493,34
	7/4/2010
	2.496,00

	13/10/2009
	3.493,34
	7/4/2010
	2.496,00

	27/11/2009
	24.152,01
	7/4/2010
	2.496,00

	22/12/2009
	1.181,62
	7/4/2010
	2.496,00

	22/12/2009
	1.181,62
	7/4/2010
	2.496,00

	23/12/2009
	23.223,70
	7/4/2010
	2.496,00

	23/12/2009
	3.493,34
	7/4/2010
	2.496,00

	23/12/2009
	3.493,34
	7/4/2010
	855.72

13.1	Alegações de defesa apresentadas pelo Sr. Hermano Nepomuceno Araújo, secretário da chefia de gabinete à época, em 16/9/2016 (peça 45) :
13.1.1 Preliminarmente, o responsável afirma “a inexistência da fraude, da malversação e muito menos o desvio do dinheiro público, bem como a inexistência do dolo e da má-fé por parte do Requerente, além de nenhum prejuízo ter sido causado ao erário em face de possíveis falhas meramente formais”.
13.1.2 Em seguida, argumenta a sua ilegitimidade passiva, pois o responsável legal pela formalização e execução do objeto conveniado era o então chefe do Executivo Municipal, Sr. Veneziano Vital do Rêgo, signatário do termo de convênio 163/2006 e dos três termos aditivos celebrados, que não delegou competência para ordenar despesas. Reforçaria sua assertiva o fato de a Nota Técnica COPC/CGEOF/SESAN/MDS 336/2012 não imputar ao responsável “participação, por ação ou omissão, em qualquer ato relacionado as supostas irregularidades apuradas nos autos em questão”.
13.1.3 Quanto ao descompasso na numeração das notas fiscais avulsas emitidas em favor da Adescam face à ordem cronológica de sua emissão (item 16.21 da Nota Técnica COPC/CGEOF/SESAN/MDS 336/2012) , informa que as notas seguiram a ordem cronológica da sua emissão e que o “descompasso” acontece porque os órgãos do Governo do Estado, tais como a Recebedoria de Rendas, a Casa da Cidadania, a Coletoria Estadual de Esperança/PB e a Central de Operações, emitiam as notas fiscais avulsas em nome da Adescam, que não eram on-line e com numeração sequencial apenas para aquele talão em poder do órgão público, para os diversos usuários da cidade de Campina Grande e região, de acordo com a demanda.
13.1.4 No que concerne à glosa total ou parcial de notas fiscais (item 16.74 da Nota Técnica COPC/CGEOF/SESAN/MDS 336/2012) , aduz que “as notas fiscais 952.776, 952.777, 954.449 e 954.450, datadas de 07.05.2009, estão devidamente atestadas e que no campo de dados adicionais da NF está descrito que as mercadorias foram entregues em abri1/2009”.
13.1.4.1 Acrescenta que as notas fiscais 61, 62, 85 e 91 foram devidamente atestadas, apresentando apenas pequenas rasuras no valor total e quantidades.
13.1.4.2 Conclui, quanto à irregularidade, que a auditoria não apontou a falta de entrega das mercadorias, o desvio ou o prejuízo ao erário, para defender que as emissões de notas fiscais posteriormente à entrega das mercadorias caracterizaram apenas falhas formais, que não justificam a devolução dos recursos.
13.1.5 Com referência à aquisição de alimentos acima do limite de R$ 4.500,00 por agricultor familiar (item 16.77 da Nota Técnica COPC/CGEOF/SESAN/MDS 336/2012) , o responsável reconhece que aconteceu essa irregularidade, mas alega que não houve prejuízo e que o Decreto 6.959/2009 não impôs a devolução dos recursos quando o limite nele previsto é ultrapassado, para concluir que se tratou de falha de caráter formal.
13.1.6	Acerca da realização de despesas não previstas e da movimentação indevida, de um débito de R$ 7.000,00 no dia 2/10/2006, na conta corrente do convênio (item 18.1.4 da Nota Técnica COPC/CGEOF/SESAN/MDS 336/2012) , defende-se o responsável alegando que a movimentação financeira era de responsabilidade do Secretário de Finanças, não tendo o mesmo assinado qualquer cheque ou movimentado a conta corrente do convênio em apreço.
13.1.7 Quanto à cobrança de uma tarifa de cheque compensado feita pelo Banco do Brasil (item 18.1.4 da Nota Técnica COPC/CGEOF/SESAN/MDS 336/2012) , no valor de R$ 15,26, o responsável recorre aos Princípios da Insignificância, da Razoabilidade e da Economicidade, para descaracterizar o débito correspondente.
13.1.8 Acrescenta que a apresentação da prestação de contas coube ao ex-prefeito de Campina Grande/PB; que não existiu dolo, má-fé e que as pequenas falhas detectadas não causaram prejuízo ao erário, merecendo ser relevadas, não se justificando a condenação ou aplicação de multa ao gestor; para ao final pedir, preliminarmente, a sua retirada de lide ou, no mérito, a relevação das falhas formais apontadas.
Análise
13.2	No que concerne à alegação de ilegitimidade passiva apresentada pelo Secretário da Chefia de Gabinete à época dos fatos, Srs. Hermano Nepomuceno, ele foi trazido ao polo passivo nesta TCE a partir da análise empreendida no item 11 da instrução de peça 9:
11. Entendemos, divergindo da análise realizada pelo MDS, que devem ser chamados os Secretários da Chefia de Gabinete da Prefeitura, por serem os ordenadores, conforme informação do Prefeito à época, sendo responsáveis pela realização de pagamentos inválidos e de despesas sem as devidas notas fiscais ou cuja documentação é inválida, e por isso, consequentemente, deram causa ao prejuízo apontado.
13.2.1 De fato, na defesa apresentada pelo ex-Prefeito ao MDS em 19/7/2013, assim se defendeu o responsável (peça 5, p. 65-83) :
No âmbito do município o Convênio foi executado pela Secretaria de Chefia de gabinete, cujos titulares à época constam dos registros do Tribunal de Constas da Paraíba - TCE/PB.
A ordenação de despesas referente ao Convênio n° 163/2006 coube aos Srs. Secretários Chefe de Gabinete no período em comento.
É que, por força das disposições contidas na legislação municipal anexa: Lei Municipal Complementar n° 001/97, em seu artigo 30, e os Decretos Municipais nos 2.603/97 e 3.273/07, os secretários municipais são os ordenadores de despesas da pasta respectiva.
13.2.2 Como já relatado na instrução de peça 9, a Secretaria Nacional de Segurança Alimentar e Nutricional, à época, por meio do ofício de peça 5, p. 89-93, respondeu ao responsável, Sr. Veneziano Vital do Rêgo Segundo Neto, quanto aos questionamentos apresentados no item anterior, a saber:
10.1.	A Instrução Normativa – IN 01/97, da Secretaria do Tesouro Nacional – STN, no seu art. 6º, orienta:
Art. .6° O preâmbulo do termo de convênio conterá a numeração sequencial, o nome e o C.G.C dos órgãos ou entidades que estejam firmando o instrumento; o nome, endereço, número e órgão expedidor da carteira de identidade e o C.P..F. dos respectivos titulares dos órgãos convenentes, ou daqueles que estiverem atuando por delegação de competência, indicando-se, ainda, os dispositivos legais de credenciamento, a finalidade, a sujeição do convênio e sua execução às normas da Lei 8.666, de 21.06.93, no que couber, bem como do Decreto 93.872, de 23.12.86 e a esta Instrução Normativa.
10.2.	Em nenhum momento, foi apresentado ao MDS qualquer ato de delegação de competência e que o Sr. Veneziano Vital do Rêgo Segundo Neto figurou como signatário no termo inicial e nos três aditivos.
13.2.3 Em consulta ao sistema Sagres, do TCE/PB, verifica-se que os empenhos que favoreceram as associações Coopgrande e Adescam tinham como unidade orçamentária emissora o “Gabinete do Prefeito”.
13.3	Dos documentos de comprovações das despesas efetuadas e glosadas, no período da gestão em análise (peças 82, 83, 92 e 93) , enviados pelo MDS em resposta à diligência, consubstanciados nas tabelas da peça 99, extraem-se as informações a seguir relatadas, quanto aos efetivos responsáveis pela realização dos pagamentos.
13.3.1 Compulsando os autos, verifica-se que o Sr. Hermano Nepomuceno Araújo somente assinou parcela dos empenhos que tiveram os pagamentos glosados, tendo posteriormente atestado a nota de liquidação entre maio de 2009 e março de 2010, mas não subscreveu os cheques de pagamentos. Como as irregularidades dizem respeito às fases de liquidação e de pagamento das despesas, não cabe razão ao responsável em pedir sua exclusão do polo passivo.
13.3.2 De acordo com os documentos de despesas acostados aos autos, as notas de liquidação foram atestadas pelo Sr. Constantino Soares Souto, como Chefe de Gabinete, entre abril e maio de 2009; e pelo Sr. Hermano Nepomuceno Araújo, entre maio de 2009 e março de 2010. Todas as notas fiscais foram atestadas pelo Sr. Eder Rotondano, como Coordenador do Programa Fome Zero no Gabinete do Prefeito, entre abril de 2009 e março de 2010. 
13.3.3 Todos os pagamentos foram efetuados pelo Sr. Júlio César de Arruda Câmara Cabral, então Secretário de Finanças do município de Campina Grande/PB.
13.4	Os seguintes pagamentos foram contabilizados em duplicidade, pois correspondiam aos mesmos documentos de despesa (peça 93) , devendo, portanto, serem excluídos os respectivos valores:
	Data da ocorrência
	Valor Histórico (R$) *

	22/12/2009
	1.181,62

	23/12/2009
	3.493,34

	5/2/2010
	1.403,01

	1/3/2010
	914,38

13.5	No que concerne aos pagamentos a seguir identificados, efetuados acima dos valores do limite anual por agricultor familiar, a rigor constitui uma infração à norma legal, mas não significou dano ao erário, pois se presume que foram fornecidos os correspondentes adicionais de quantitativos de alimentos, apresentando-se suficiente expedir ciência à Prefeitura Municipal de Campina Grande/PB, no sentido de não repetir a ocorrência ora relatada:
	Data da ocorrência
	Valor Histórico (R$) 

	10/2/2010
	26.582,52

	26/2/2010
	45.098,50

	1/3/2010
	914,38

	11/3/2010
	2.157,56

	11/3/2010
	2.027,36

	7/4/2010
	2.496,00

	7/4/2010
	1.319,40

	7/4/2010
	2.496,00

	7/4/2010
	2.496,00

	7/4/2010
	2.496,00

	7/4/2010
	2.496,00

	7/4/2010
	2.496,00

	7/4/2010
	2.496,00

	7/4/2010
	2.496,00

	7/4/2010
	2.496,00

	7/4/2010
	855,72

13.6	Com relação aos pagamentos mediante emissão de duas notas fiscais que estariam com preenchimento incorreto do CNPJ da prefeitura municipal de Campina Grande, como sendo 08.991.812/0001-58, em consulta ao sistema CNPJ verifica-se que este número corresponde ao CNPJ da Secretaria de Administração do município de Campina Grande/PB. Portanto, apresenta-se de excessivo rigor glosar as despesas a seguir discriminadas, sendo pertinente excluí-las do débito imputado aos gestores:
	Data de ocorrência
	Valor Histórico (R$) 

	2/10/2009
	13.873,76

	6/10/2009
	13.276,34

13.7	Da mesma forma, apresenta-se de excessivo rigor considerar como débitos os valores a seguir identificados, referentes às notas fiscais que apresentaram rasuras em quantidades, valores de itens ou data da emissão, quando ao final ficaram claros os conteúdos destes itens e eles estavam em consonância com os documentos de despesas; quando não se contestou a efetiva entrega das mercadorias e ante o notório caráter incipiente da estrutura administrativa de algumas destas associações de pequenos produtores, que não possuem talonários fiscais próprios e nem pessoal qualificado, o que ameniza a falta de zelo da administração pública municipal ao apresentar em sua prestação de contas documentos fiscais com as falhas apontadas:
	Data de ocorrência
	Valor Histórico (R$) 
	Irregularidade

	4/8/2009
	15.783,85
	NF com rasura na quantidade do último item

	27/11/2009
	24.152,01
	NF com rasura na quantidade do 1º item

	23/12/2009
	23.223,70
	NF com rasura no CNPJ da prefeitura e no valor unitário do 3º item

	10/2/2010
	26.582,52
	NF com rasura na data da emissão

	26/2/2010
	45.098,50
	NF com rasura no valor unitário do 1º item, 4º item sem quantidade e valor

13.8 Quanto às notas fiscais emitidas em datas posteriores ao fornecimento dos produtos, cujos valores estão especificados a seguir, caracteriza-se, no caso, mais uma impropriedade de caráter formal o recebimento das mercadorias desacompanhadas dos documentos fiscais, pois se manteve o respeito à sequência das etapas de processamento das despesas:
	Data de ocorrência
	Valor Histórico (R$) 
	Irregularidade

	24/4/2009
	3.049,50
	Nota fiscal posterior à entrega das mercadorias.

	24/4/2009
	4.168,94
	
	7/5/2009
	6.100,06
	
	7/5/2009
	3.667,37
	
	7/5/2009
	6.479,99
	
	7/5/2009
	1.917,50
	
13.9	Finalmente, em relação aos pagamentos sem apresentação da DAP e/ou posterior à vigência do convênio e/ou com CPF incorreto, considerando que estas irregularidades macularam o processamento da despesa, apresentar-se-ia como pertinente fazer nova citação, desta feita solidariamente dos dois responsáveis que atestaram a liquidação da despesa e do que efetuou os respectivos pagamentos, conforme documentos acostados aos autos e consubstanciados nas tabelas da peça 99, a seguir identificados:
	Data da ocorrência
	Valor Histórico (R$) 
	Responsáveis
	Irregularidade

			Atesto
	Pagamento
	
	13/10/2009
	3.493,34
	Hermano Nepomuceno, na nota de liquidação; e Éder Rotondano, na nota fiscal.
	Júlio César
	DAP não apresentada e CPF inválido

	13/10/2009
	3.493,34
			
	22/12/2009
	1.181,62
			DAP não apresentada e pagamento posterior à vigência do convênio

	23/12/2009
	3.493,34
			DAP não apresentada e pagamento posterior à vigência do convênio

	5/2/2010
	1.403,01
			DAP não apresentada e pagamento posterior à vigência do convênio

	1/3/2010
	914,38
			DAP não apresentada e pagamento posterior à vigência do convênio

13.9.1 Entretanto, conforme farta e pacífica jurisprudência deste Tribunal, a solidariedade passiva constitui benefício do credor, que pode exigir de um ou de todos os devedores a integralidade da dívida. Assim, como foram regularmente citados os Srs. Hermano Nepomuceno e Veneziano Vital do Rego Neto, a ausência de terceiros solidários não obsta o regular prosseguimento do feito no Tribunal, porquanto a Lei Orgânica do TCU não prevê a figura do litisconsórcio necessário (Acórdão 3320/2015-TCU-Plenário, Relator José Múcio Monteiro; 2199/2015 – Plenário, Relator José Jorge; 5375/2016 – 1ª Câmara, Relator José Múcio Monteiro; 1797/2016 – Plenário, Relator Vital do Rêgo) .
13.9.2 A jurisprudência do TCU é no sentido de que, embora seja considerada irregularidade grave a aplicação de recursos do convênio fora do prazo de vigência, devem ser analisadas as circunstâncias de cada caso concreto, sendo fator crucial para a atenuação da falha a comprovação de efetiva utilização dos recursos no objeto pactuado (Acórdão 1823/2015-TCU-Primeira Câmara, 5.674/2015-TCU-2a Câmara, 7.147/2015-TCU-1ª Câmara e 7.493/2015-TCU-1a Câmara) .
13.9.2.1 Portanto, no caso em análise, pelos pagamentos posteriores à vigência do convênio não cabe a aplicação de penalidade ao gestor. Entretanto, a fim de evitar a ocorrência de novas falhas, deve-se dar ciência à Prefeitura Municipal de Campina Grande/PB que a aplicação de recursos públicos fora da vigência do convênio constitui irregularidade grave que, no caso de não haver justificativa plausível, pode configurar ato de gestão ilegal ou ilegítimo, acarretando a responsabilização dos agentes envolvidos, nos termos da legislação em vigor.
13.9.3 Quanto a não apresentação da DAP, por se caracterizar documento fundamental para definir se o produtor tinha aptidão ao Pronaf e consequentemente se podia ser beneficiário do Programa de Aquisição de Alimentos, os valores respectivos constituem débitos imputados aos responsáveis, Srs. Hermano Nepomuceno e Veneziano Vital do Rego Segundo Neto.
13.10	 Perante esses motivos, não há como acolher a presente defesa com relação aos pagamentos efetuados sem a apresentação da DAP, cabendo o julgamento, ante os elementos até aqui presentes, pela irregularidade de suas contas, imputação solidária dos débitos correspondentes e cominação individual da multa do art. 57 da Lei 8.443/1992; sem prejuízo da expedição de ciências à Prefeitura Municipal de Campina Grande/PB.
14.	Citação 2
Responsáveis solidários: Álvaro Gaudêncio Neto e Veneziano Vital do Rego Segundo Neto.
Atos impugnados: realização de pagamentos inválidos a agricultores e efetuação de pagamentos sem as notas fiscais correspondentes ou cuja documentação é inválida ou cujas notas fiscais apresentam divergências, com recursos do Convênio 163/2006 (Siafi 560485) , celebrado entre o Ministério do Desenvolvimento Social e Combate à Fome e o município de Campina Grande/PB para a implantação do Programa de Aquisição de Alimentos - Compra Direta Local da Agricultura Familiar. 
Evidências: Informação 36/2014-COPC/CGEOF/SESAN/MDS, de 21/5/2014 (peça 2, p. 4-86) ; Nota Técnica 336/2016 (peças 4, p. 168-219, e 5, p. 1-19) ; Parecer do Ordenador de Despesas 1/2014, de 30/5/2014 (peça 2, p. 88-90) ; Relatório de Tomada de Contas Especial 38/2014, de 4/8/2014 (peça 6, p. 124-148) e expedientes de peça 5, p. 65-83 e 85-87. 
Nexo Causal: a realização de pagamentos inválidos e de despesas sem as devidas notas fiscais ou cuja documentação é inválida deram causa ao prejuízo apontado. Assim, o débito é decorrência direta das condutas desses responsáveis. 
Dispositivos violados: Instrução Normativa-STN 1, de 15/1/1997, art. 38, inciso II, alínea ‘d’; Termo de Convênio 163/2006 (Siafi 560485) ; art. 70, § único, da Constituição Federal/1988, c/c o art. 93 do Decreto-Lei 200, de 25/2/1967, c/c o art. 66 do Decreto 93.872/1986; arts. 62 e 63 da Lei 4.320, de 17/3/1964.
	Quantificação do débito:
	Data da ocorrência
	Valor Histórico (R$) 

	11/9/2008
	9.050,45

	20/11/2008
	4.866,25

	20/11/2008
	2.977,85

	20/2/2009
	2.624,49

14.1	Alegações de defesa apresentadas pelo Sr. Álvaro Gaudêncio Neto, secretário da chefia de gabinete à época, em 3/5/2017 (peça 64) :
14.1.1 O responsável alegou a decadência, a perda do direito de constituir a TCE, pois teriam decorridos mais de cinco anos entre os atos supostamente usurpadores do dinheiro público, acontecidos entre 2008 e 2009, e a instauração da Tomada de Contas Especial, que somente ocorreu em 2015.
14.1.2 Como fundamento legal e jurisprudencial do prazo decadencial de cinco anos, aponta as seguintes normas: Decreto-lei 20.910/1932, artigo 1°; CTN, artigos 173 e 174; Lei 8112/1990, artigo 142; Lei 9784/1999, artigo 54; Lei 8429/1992, artigo 23; Lei 9847/1999, artigo 13, § 1°; Lei 9873/1999, artigo 1°; Recurso especial 1.105.442, provindo do Estado do Rio de Janeiro.
Análise
14.2.	Quanto à decadência trazida pelo Sr. Álvaro Gaudêncio Neto, de que teriam decorridos mais de cinco anos entre os atos, acontecidos entre 2008 e 2009, e a instauração da Tomada de Contas Especial, que somente ocorreu em 2015, não há razão para acolher os argumentos apresentados, não viabilizando assim o prazo prescricional de dez anos ou a teoria da irretroatividade. Esta matéria já se encontra pacificada no âmbito deste Tribunal, que acompanhou julgado do STF no Mandado de Segurança 26.210-9/DF, em 04/09/2008, conforme a Súmula-TCU 282, enunciada: 
As ações de ressarcimento movidas pelo Estado contra os agentes causadores de danos ao erário são imprescritíveis.
14.2.1 Por fim, faz-se ressalva para a necessidade de atenção quanto ao tipo de ilícito apresentado caso a caso, visto que, ilícitos civis e administrativos não se confundem. Nesse sentido, é preciso ressaltar que este Tribunal, em recentes julgados (Acórdão 5928/2016-TCU-Segunda Câmara, rel. Vital do Rêgo e 5.939/2016-TCU-2ª Câmara, rel. Marcos Bemquerer) , entendeu que a tese fixada pelo STF no RE 669.069 (Repercussão Geral 666) , que trata da incidência da prescrição nos débitos com a União decorrentes de ilícitos civis, com prazo prescricional de cinco anos, não alcança prejuízos que decorram de ilícitos administrativos, como a não comprovação da regular gestão de recursos públicos, que são imprescritíveis.
14.3	Compulsando os autos, verifica-se que o Sr. Álvaro Gaudêncio Neto não assinou os quatro empenhos que tiveram os pagamentos glosados, tendo posteriormente atestado as três primeiras notas de liquidação e subscrito a última delas Júlio César de Arruda Câmara Cabral. Como as irregularidades dizem respeito às fases de liquidação e de pagamento das despesas, não cabe razão ao responsável em pedir sua exclusão do polo passivo.
14.3.1 De acordo com os documentos de despesas acostados aos autos, as três primeiras notas fiscais foram atestadas por José de Souza Farias Júnior, e a última por Wilson Rubiatti. Por seu turno, todos os pagamentos foram efetuados por Vanderley Medeiros de Oliveira, então Secretário de Finanças do município de Campina Grande/PB (peças 83, p. 54-62; 92, p. 27-83) .
14.4	Com relação aos pagamentos irregulares mediante emissão de notas fiscais quando a entidade beneficiada não possuía certidão de regularidade fiscal perante o FGTS ou certidão negativa de débito junto ao INSS, estas falhas macularam o processamento da despesa, mas não causaram dano ao erário, tendo se constituído em infração à norma legal, praticada pelos responsáveis que atestaram a liquidação da despesa e os que efetuaram os respectivos pagamentos, a seguir identificados. Portanto, apresenta-se suficiente expedir ciência à Prefeitura Municipal de Campina Grande/PB, no sentido de evitar a repetição da ocorrência:
	Data da ocorrência
	Valor Histórico (R$) 
	Responsáveis
	Irregularidade

			Atesto
	Pagamento
	
	11/9/2008
	9.050,45
	Álvaro Gaudêncio, na nota de liquidação; e José de Sousa, na nota fiscal.
	Vanderley
	Nota fiscal emitida quando a ADESCAM não possuía CRF junto ao FGTS válida.

	20/11/2008
	4.866,25
			Nota fiscal emitida quando a ADESCAM CND junto ao INSS válida

	20/11/2008
	2.977,85
			
14.5	No tocante aos gastos com divergências entre a relação de pagamentos e os comprovantes de despesas e relatórios trimestrais, a seguir identificados, a irregularidade poderia macular o documento da despesa, tornando-o inválido para fins de comprovação da aplicação dos recursos:
	Data da ocorrência
	Valor Histórico (R$) 
	Responsáveis
	Irregularidade

			Atesto
	Pagamento
	
	20/2/2009
	2.624,49
	Júlio César, na nota de liquidação; e Wilson Rubinatti, na nota fiscal.
	Vanderley
	Divergências entre a relação de pagamentos e os comprovantes de despesas e relatórios trimestrais

14.5.1 Entretanto, como se verá mais adiante no item 19.7.4 desta instrução, estas divergências, observadas por sorte da prestação de contas da segunda parcela do convênio em apreço, foram suficientemente esclarecidas, elidindo-se a falha. Logo, mostra-se suficiente dar ciência ao município.
14.6	Ante o exposto, cabe proposta de acolhimento parcial da presente defesa, cabendo o julgamento, ante os elementos até aqui presentes, pela regularidade com ressalvas de suas contas, sem prejuízo da expedição de ciência à Prefeitura Municipal de Campina Grande/PB.
15. Citação 3
Responsáveis solidários: Francisco Dantas Lira e Veneziano Vital do Rego Segundo Neto.
Atos impugnados: realização de pagamentos inválidos a agricultores e efetuação de pagamentos sem as notas fiscais correspondentes ou cuja documentação é inválida ou cujas notas fiscais apresentam divergências, com recursos do Convênio 163/2006 (Siafi 560485) , celebrado entre o Ministério do Desenvolvimento Social e Combate à Fome e o município de Campina Grande/PB para a implantação do Programa de Aquisição de Alimentos - Compra Direta Local da Agricultura Familiar. 
Evidências: Informação 36/2014-COPC/CGEOF/SESAN/MDS, de 21/5/2014 (peça 2, p. 4-86) ; Nota Técnica 336/2016 (peças 4, p. 168-219, e 5, p. 1-19) ; Parecer do Ordenador de Despesas 1/2014, de 30/5/2014 (peça 2, p. 88-90) ; Relatório de Tomada de Contas Especial 38/2014, de 4/8/2014 (peça 6, p. 124-148) e expedientes de peça 5, p. 65-83 e 85-87. 
Nexo Causal: a realização de pagamentos inválidos e de despesas sem as devidas notas fiscais ou cuja documentação é inválida deram causa ao prejuízo apontado. Assim, o débito é decorrência direta das condutas desses responsáveis. 
Dispositivos violados: Instrução Normativa-STN 1, de 15/1/1997, art. 38, inciso II, alínea ‘d’; Termo de Convênio 163/2006 (Siafi 560485) ; art. 70, § único, da Constituição Federal/1988, c/c o art. 93 do Decreto-Lei 200, de 25/2/1967, c/c o art. 66 do Decreto 93.872/1986; arts. 62 e 63 da Lei 4.320, de 17/3/1964.
	Quantificação do débito:
	Data da ocorrência
	Valor Histórico (R$) 
	Data da ocorrência
	Valor Histórico (R$) 

	24/7/2006
	1.602,90
	16/11/2006
	63,90

	26/7/2006
	3.307,00
	16/11/2006
	81,00

	1/8/2006
	6.284,60
	17/11/2006
	6.528,00

	3/8/2006
	4.887,40
	17/11/2006
	24.487,50

	9/8/2006
	2.647,30
	17/11/2006
	6.528,00

	9/8/2006
	11.626,70
	17/11/2006
	24.487,50

	9/8/2006
	2.240,10
	19/11/2006
	114,30

	9/8/2006
	2.240,10
	29/11/2006
	4.448,60

	16/10/2006
	1.221,36
	29/11/2006
	4.448,60

	16/10/2006
	2.329,46
	7/12/2006
	5.241,30

	16/10/2006
	7.185,45
	7/12/2006
	4.271,40

	16/10/2006
	901,90
	7/12/2006
	5.241,30

	16/10/2006
	28,25
	7/12/2006
	4.271,40

	20/10/2006
	6.883,70
	7/12/2006
	117,00

	20/10/2006
	38,70
	7/12/2006
	85,50

	7/11/2006
	3.811,96
	7/12/2006
	104,00

	7/11/2006
	1.110,30
	12/12/2006
	29.784,55

	16/11/2006
	84,60
	12/12/2006
	29.784,55

	16/11/2006
	4.385,28
	12/12/2006
	324,15

	16/11/2006
	4.385,28
	12/12/2006
	134,67

	16/11/2006
	5.058,60
	18/12/2006
	42,30

	16/11/2006
	63,90
	18/12/2006
	370,56

	16/11/2006
	81,00
	18/12/2006
	370,56

	16/11/2006
	5.058,60
	22/12/2006
	21,60

15.1	Alegações de defesa apresentadas pelo Sr. Francisco Dantas Lira, secretário da chefia de gabinete à época, em 23/9/2016 (peça 46) :
15.1.1 Preliminarmente, o responsável afirma “a inexistência da fraude, da malversação e desvio do dinheiro público, bem como a inexistência de dolo ou má-fé, além de nenhum prejuízo ter sido causado ao erário em face de possíveis falhas meramente formais”.
15.1.2 Em seguida, argumenta a sua ilegitimidade passiva, pois o responsável legal pela formalização e execução do objeto conveniado era o então chefe do Executivo Municipal, Sr. Veneziano Vital do Rêgo, signatário do termo de convênio 163/2006 e dos três termos aditivos celebrados, que não delegou competência para ordenar despesas. Reforçaria sua assertiva o fato de a Nota Técnica COPC/CGEOF/SESAN/MDS 336/2012 não imputar ao responsável “participação, por ação ou omissão, em qualquer ato relacionado às supostas irregularidades apuradas nos autos em questão”.
15.1.3 Quanto ao descompasso na numeração das notas fiscais avulsas emitidas em favor da Adescam face à ordem cronológica de sua emissão (item 16.21 da Nota Técnica COPC/CGEOF/SESAN/MDS 336/2012) , informa que as notas seguiram a ordem cronológica da sua emissão e que o “descompasso” acontece porque os órgãos do Governo do Estado, tais como a Recebedoria de Rendas, a Casa da Cidadania, a Coletoria Estadual de Esperança/PB e a Central de Operações, emitiam as notas fiscais avulsas em nome da Adescam, que não eram on-line e com numeração sequencial apenas para aquele talão em poder do órgão público, para os diversos usuários da cidade de Campina Grande e região, de acordo com a demanda.
15.1.4 No que concerne à emissão de duas notas de empenho, em 1/8/2006, em data posterior à emissão das notas fiscais 817.675, de 27/7/2006, e 817.738, de 31/7/2006; e à glosa total ou parcial de notas fiscais (itens 16.29 e 16.30 da Nota Técnica COPC/CGEOF/SESAN/MDS 336/2012) , aduz que se trataram de falhas meramente formais, que não se repetiram nos exercícios seguintes (2007, 2008, 2009 e 2010) e não trouxeram prejuízos.
15.1.5 Com referência ao valor pago a menor em notas fiscais (item 16.37.3 da Nota Técnica COPC/CGEOF/SESAN/MDS 336/2012) , o responsável justifica que os saldos, sejam a maior ou a menor, foram compensados por outras notas fiscais com pagamentos também a menor ou a maior, de tal forma que o valor do conjunto das notas fiscais corresponde ao total do valor pago.
15.1.6 Quanto à emissão de notas fiscais consideradas inválidas pela auditoria (itens 16.44 e 16.45 da Nota Técnica COPC/CGEOF/SESAN/MDS 336/2012) , justifica-se alegando que as notas fiscais 1, 2, 9, 14, 695.489 e 695.491 foram emitidas em nome do Restaurante Popular e/ou Banco de Alimentos, mas com o CNPJ da Prefeitura de Campina Grande, o que não as invalidaria, apenas teriam constituído falhas formais, como a própria auditoria deixou assente.
15.1.7 Em relação aos pagamentos realizados antes do empenho (item 16.48 da Nota Técnica COPC/CGEOF/SESAN/MDS 336/2012) , o responsável posiciona-se novamente de que se trataram de falhas formais, como a própria auditoria teria deixado assente.
15.1.8 Ao se referir aos pagamentos realizados a Sra. Luzia Ferreira (item 19.6 da Nota Técnica COPC/CGEOF/SESAN/MDS 336/2012) , no valor de R$ 729,35, o responsável informa que eles foram realizados antes do falecimento da beneficiada e que este fato foi informado pela própria Prefeitura de Campina Grande por ocasião da prestação de contas. Mais adiante, informou que não foi possível apresentar a certidão de óbito da referida senhora à auditoria, por não possuir o documento, mas que esta falha não teria o condão de macular a prestação de contas, caracterizando-se como uma formalidade legal que não causou prejuízo ao erário e que deve ser relevada.
15.1.9 Acerca da realização de despesas não previstas e da movimentação indevida, de um débito de R$ 7.500,00 no dia 1/11/2006, na conta corrente do convênio (item 18.1.4 da Nota Técnica COPC/CGEOF/SESAN/MDS 336/2012) , posteriormente devolvido em 23/11/2006, defende-se o responsável alegando que a movimentação financeira não era de sua responsabilidade, não tendo o mesmo assinado qualquer cheque ou movimentado a conta corrente do convênio em apreço.
15.1.10 Acrescenta que a apresentação da prestação de contas coube ao ex-prefeito de Campina Grande/PB; que não existiu dolo, má-fé e que as pequenas falhas detectadas não causaram prejuízo ao erário, merecendo ser relevadas, não se justificando a condenação ou aplicação de multa ao gestor; para ao final pedir, preliminarmente, a sua retirada de lide ou, no mérito, a relevação das falhas formais apontadas, a improcedência da tomada de contas especial e a regularidade da prestação de contas do convênio em apreço.
Análise
15.2.	No que concerne à alegação de ilegitimidade passiva, cabe a mesma análise preliminar já apresentada no item 13.2 desta instrução, quanto à inclusão no polo passivo dos Secretários da Chefia de Gabinete da Prefeitura.
15.2.1 Dos documentos de comprovações das despesas efetuadas e glosadas, no período da gestão em análise (peças 86, 88 e 90) , enviados pelo MDS, consubstanciados nas tabelas da peça 99, extraem-se as informações a seguir relatadas, quanto aos efetivos responsáveis pela realização dos pagamentos.
15.2.2 O Sr. Francisco Dantas Lira assinou todos os empenhos e atestou no mesmo documento a entrega dos produtos, referentes aos pagamentos glosados. Como as irregularidades dizem respeito às fases de liquidação e de pagamento das despesas, o defendente não deve ser excluído do polo passivo destes autos.
15.2.3 Todos os pagamentos foram efetuados por José Luiz Júnior, então vice-Prefeito do município de Campina Grande/PB, no lugar do Secretário de Finanças, tendo apostos suas assinaturas também Renan Trajano de Farias e Ana Karina Silva.
15.3	Os seguintes pagamentos foram contabilizados em duplicidade, pois correspondiam aos mesmos documentos de despesa, devendo, portanto, serem excluídos do débito os respectivos valores:
	Data da ocorrência
	Valor Histórico (R$) 

	9/8/2006
	2.240,10

	16/11/2006
	4.385,28

	16/11/2006
	5.058,60

	16/11/2006
	63,90

	16/11/2006
	81,00

	17/11/2006
	6.528,00

	17/11/2006
	24.487,50

	29/11/2006
	4.448,60

	7/12/2006
	5.241,30

	7/12/2006
	4.271,40

	12/12/2006
	29.784,55

	18/12/2006
	370,56

15.4	No que concerne aos pagamentos a seguir identificados, efetuados acima dos valores do limite anual por agricultor familiar, a rigor constitui uma infração à norma legal, mas não significou dano ao erário, pois se presume que foram fornecidos os correspondentes adicionais de quantitativos de alimentos. Ademais, como já decorreram quase 12 anos das ocorrências e os valores são de baixa materialidade, apresenta-se suficiente expedir ciência à Prefeitura Municipal de Campina Grande/PB, no sentido de não repetir a ocorrência:
	Data da ocorrência
	Valor Histórico (R$) 

	7/12/2006
	104,00

	12/12/2006
	324,15

	12/12/2006
	134,67

15.5	Com relação aos pagamentos irregulares mediante emissão de notas fiscais que estariam com preenchimento incorreto de um ou mais números do CNPJ da Associação emissora ADESCAM (04.968.586/0001-33) e/ou da prefeitura municipal de Campina Grande (08.993.917/0001-46) , apresenta-se de excessivo rigor glosar as despesas, sendo pertinente excluí-las do débito imputado aos gestores, quando não se contestou a efetiva entrega das mercadorias e ante o notório caráter incipiente da estrutura administrativa de algumas das associações referidas de pequenos produtores, que não possuíam talonários fiscais próprios e nem pessoal qualificado, o que ameniza a falta de zelo da administração pública municipal ao apresentar em sua prestação de contas documentos fiscais com as falhas relatadas:
	Data da ocorrência
	Valor Histórico (R$) 
	CNPJ município da NF
	CNPJ Associação da NF
	Nota Fiscal
	Páginas da peça 86

	3/8/2006
	4.887,40
	08.993.917/0001-
	04.988.586/0001-3_
	817738
	59

	16/10/2006
	1.221,36
	08.993.917/0001-__
	08.993.917/0001-__
	715752
	116

	16/10/2006
	7.185,45
	08.993.917/0001-16
	04.968.5586/0001-33
	714115-714117
	107-108

	16/10/2006
	901,90
	08.993.917/0001-46
	08.968.586/0001-46
	714053
	105

	20/10/2006
	6.883,70
	08.993.917/0001-16
	04.968.5586/0001-33
	715798/799/800
	113-115

	7/11/2006
	3.811,96
	08.993.912/0001-46
	04.568.186//0001-33
	695321/322
	126-127

	7/11/2006
	1.110,30
	08.993.912/0001-46
	04.568.186//0001-33
	695131
	125

	16/11/2006
	4.385,28
	08.993.917/0001-46
	04.568.186//0001-33
	717469/470
	131-132

	16/11/2006
	5.058,60
	08.993.917/0001-46
	04.568.186//0001-33
	715893/894
	133-134

	29/11/2006
	4.448,60
	08.993.912/0001-46
	04.568.186//0001-33
	703713/714
	145-146

	7/12/2006
	5.241,30
	08.993.912/0001-46
	04.568.186//0001-33
	708619/620
	159-160

	7/12/2006
	4.271,40
	08.993.912/0001-46
	04.568.186//0001-33
	708120/121
	157-158

15.6	Da mesma forma, quanto aos pagamentos mediante notas fiscais quando a entidade beneficiada não possuía certidão de regularidade fiscal do FGTS ou certidão negativa de débito do INSS, a seguir identificados, as irregularidades macularam o processamento da despesa, mas não causaram dano ao erário, tendo se constituído em infração à norma legal, praticada pelos responsáveis que atestaram a liquidação da despesa e pelos que efetuaram os pagamentos, apresentando-se suficiente expedir ciência à Prefeitura Municipal de Campina Grande/PB, para evitar de repetir a ocorrência:
	Data da ocorrência
	Valor Histórico (R$) 

	24/7/2006
	1.602,90

	26/7/2006
	3.307,00

	1/8/2006
	6.284,60

	9/8/2006
	2.647,30

	9/8/2006
	11.626,70

	17/11/2006
	6.528,00

	17/11/2006
	24.487,50

15.7	Também seria de excessivo rigor considerar como débito o valor a seguir identificado, referente à nota fiscal que apresentou omissão da quantidade e do valor unitário do último item, quando ao final ficou claro o montante e ele estava em consonância com os documentos de despesas; quando não se contestou a efetiva entrega das mercadorias e ante o notório caráter incipiente da estrutura administrativa de algumas destas associações de pequenos produtores, que não possuíam talonários fiscais próprios e nem pessoal qualificado, o que ameniza a falta de zelo da administração pública municipal ao apresentar em sua prestação de contas documento fiscal com a falha relatada:
	Data da ocorrência
	Valor Histórico (R$) 
	Irregularidade

	12/12/2006
	29.784,55
	NF com omissão na quantidade e no valor unitário do último item

15.8	Relativamente aos pagamentos efetuados para a agricultora que à época já era falecida, Sra. Luzia Ferreira, a seguir identificados, considerando que estas irregularidades ocorreram há quase 12 anos e os valores são de baixa materialidade, não havendo dano ao erário visível, sendo razoável também supor que se tratou de uma falha de controle, apresenta-se pertinente relevar a ocorrência:
	Data da ocorrência
	Valor Histórico (R$) 

	16/10/2006
	28,25

	20/10/2006
	38,70

	16/11/2006
	84,60

	16/11/2006
	63,90

	16/11/2006
	81,00

	19/11/2006
	114,30

	7/12/2006
	117,00

	7/12/2006
	85,50

	18/12/2006
	42,30

	22/12/2006
	21,60

15.9	Finalmente, a respeito dos pagamentos sem a documentação comprobatória da despesa ou da DAP e CPF, considerando que estas irregularidades macularam a comprovação da boa e regular aplicação dos recursos, configurando-se débito, apresentar-se-ia como pertinente fazer nova citação, desta feita solidariamente dos dois responsáveis pela liquidação da despesa e dos que efetuaram os pagamentos, conforme documentos acostados aos autos, e tabelas da peça 99, a seguir identificados:
	Data da ocorrência
	Valor Histórico (R$) 
	Responsáveis
	Irregularidade

			Atesto
	Pagamento
	
	9/8/2006
	2.240,10
	Francisco Dantas e José Luiz Júnior.
	José Luiz Júnior, Renan Trajano Farias e Ana Karina Silva.
	Documentação da despesa não apresentada

	18/12/2006
	370,56
			DAP e CPF não apresentados

15.9.1 Entretanto, conforme farta e pacífica jurisprudência deste Tribunal, a solidariedade passiva constitui benefício do credor, que pode exigir de um ou de todos os devedores a integralidade da dívida. Assim, como foram regularmente citados os Srs. Francisco Dantas Lira e Veneziano Vital do Rego Neto, a ausência de citação de terceiros solidários não obsta o regular prosseguimento do feito no Tribunal, porquanto a Lei Orgânica do TCU não prevê a figura do litisconsórcio necessário (Acórdão 3320/2015-TCU-Plenário, Relator José Múcio Monteiro; 2199/2015 – Plenário, Relator José Jorge; 5375/2016 – 1ª Câmara, Relator José Múcio Monteiro; 1797/2016 – Plenário, Relator Vital do Rêgo) .
15.10	 Perante essas razões, não há como acolher a presente defesa quanto aos pagamentos efetuados sem a apresentação da documentação de despesa ou da DAP/CPF, cabendo o julgamento, ante os elementos até aqui presentes, pela irregularidade de suas contas, imputação solidária dos débitos correspondentes e cominação individual da multa do art. 57 da Lei 8.443/1992; sem prejuízo da expedição de ciência à Prefeitura Municipal de Campina Grande/PB.
16.	Citação 4
Responsáveis solidários: Érico Alberto de Albuquerque Miranda e Veneziano Vital do Rego Segundo Neto.
Atos impugnados: realização de pagamentos inválidos a agricultores e efetuação de pagamentos sem as notas fiscais correspondentes ou cuja documentação é inválida ou cujas notas fiscais apresentam divergências, com recursos do Convênio 163/2006 (Siafi 560485) , celebrado entre o Ministério do Desenvolvimento Social e Combate à Fome e o município de Campina Grande/PB para a implantação do Programa de Aquisição de Alimentos - Compra Direta Local da Agricultura Familiar. 
Evidências: Informação 36/2014-COPC/CGEOF/SESAN/MDS, de 21/5/2014 (peça 2, p. 4-86) ; Nota Técnica 336/2016 (peças 4, p. 168-219, e 5, p. 1-19) ; Parecer do Ordenador de Despesas 1/2014, de 30/5/2014 (peça 2, p. 88-90) ; Relatório de Tomada de Contas Especial 38/2014, de 4/8/2014 (peça 6, p. 124-148) e expedientes de peça 5, p. 65-83 e 85-87. 
Nexo Causal: a realização de pagamentos inválidos e de despesas sem as devidas notas fiscais ou cuja documentação é inválida deram causa ao prejuízo apontado. Assim, o débito é decorrência direta das condutas desses responsáveis. 
Dispositivos violados: Instrução Normativa-STN 1, de 15/1/1997, art. 38, inciso II, alínea ‘d’; Termo de Convênio 163/2006 (Siafi 560485) ; art. 70, parágrafo único, da Constituição Federal/1988, c/c o art. 93 do Decreto-Lei 200, de 25/2/1967, c/c o art. 66 do Decreto 93.872/1986; arts. 62 e 63 da Lei 4.320, de 17/3/1964.
	Quantificação do débito:
	Data da ocorrência
	Valor Histórico (R$) 
	Data da ocorrência
	Valor Histórico (R$) 

	18/8/2006
	8.160,60
	15/9/2006
	8.051,40

	25/8/2006
	1.377,70
	15/9/2006
	1.728,70

	25/8/2006
	7.874,50
	21/9/2006
	8.698,00

	15/9/2006
	8.701,03
	27/9/2006
	11.061,72

	15/9/2006
	8.968,82
	27/9/2006
	1.586,81

	15/9/2006
	696,60
	27/9/2006
	1.554,97

16.1	Alegações de defesa apresentadas pelo Sr. Érico Alberto de Albuquerque Miranda, secretário da chefia de gabinete à época, em 9/9/2016 (peça 43) :
16.1.1	Preliminarmente, o responsável afirma “a inexistência da fraude, da malversação e muito menos o desvio do dinheiro público, bem como a inexistência do dolo e da má-fé por parte do Requerente, além de nenhum prejuízo ter sido causado ao erário em face de possíveis falhas meramente formais”.
16.1.2	Em seguida, argumenta a sua ilegitimidade passiva, pois o responsável legal pela formalização e execução do objeto conveniado era o então chefe do Executivo Municipal, Sr. Veneziano Vital do Rêgo, signatário do termo de convênio 163/2006 e dos três termos aditivos celebrados, que não delegou competência para ordenar despesas. Reforçaria sua assertiva o fato de a Nota Técnica COPC/CGEOF/SESAN/MDS 336/2012 não imputar ao responsável “participação, por ação ou omissão, em qualquer ato relacionado as supostas irregularidades apuradas nos autos em questão”.
16.1.3	Quanto ao descompasso na numeração das notas fiscais avulsas emitidas em favor da Adescam face à ordem cronológica de sua emissão (item 16.21 da Nota Técnica COPC/CGEOF/SESAN/MDS 336/2012) , informa que as notas seguiram a ordem cronológica da sua emissão e que o “descompasso” acontece porque os órgãos do Governo do Estado, tais como a Recebedoria de Rendas, a Casa da Cidadania, a Coletoria Estadual de Esperança/PB e a Central de Operações, emitiam as notas fiscais avulsas em nome da Adescam, que não eram on line e com numeração sequencial apenas para aquele talão em poder do órgão público, para os diversos usuários da cidade de Campina Grande e região, de acordo com a demanda.
16.1.4 No que concerne à emissão de duas notas de empenho em data posterior à emissão da nota fiscal (itens 16.29 e 16.30 da Nota Técnica COPC/CGEOF/SESAN/MDS 336/2012) , aduz que se trataram de falhas meramente formais que aconteceram em alguns empenhos de 2006 e 2007, que não se repetiram nos exercícios seguintes (2008, 2009 e 2010) e não trouxeram prejuízos.
16.1.5 Com referência ao valor pago a menor em notas fiscais (item 16.37.3 da Nota Técnica COPC/CGEOF/SESAN/MDS 336/2012) , o responsável justifica que o pagamento de R$ 1.530,00 foi feito mediante o empenho da nota fiscal 818.161, ou seja, os saldos, sejam a maior ou a menor, foram compensados por outras notas fiscais com pagamentos também a menor ou a maior, de tal forma que o valor do conjunto das notas fiscais corresponde ao total do valor pago.
16.1.6 Acerca da realização de despesas não previstas e da movimentação indevida, de um débito de R$ 7.000,00 no dia 2/10/2006, na conta corrente do convênio (item 18.1.4 da Nota Técnica COPC/CGEOF/SESAN/MDS 336/2012) , defende-se o responsável alegando que a movimentação financeira era de responsabilidade do Secretário de Finanças, não tendo o mesmo assinado qualquer cheque ou movimentado a conta corrente do convênio em apreço.
16.1.7 Acrescenta que a apresentação da prestação de contas coube ao ex-prefeito de Campina Grande/PB; que não existiu dolo, má-fé e que as pequenas falhas detectadas não causaram prejuízo ao erário, merecendo ser relevadas, não se justificando a condenação ou aplicação de multa ao gestor; para ao final pedir, preliminarmente, a sua retirada de lide ou, no mérito, a relevação das falhas formais apontadas e a regularidade da prestação de contas do convênio em apreço.
Análise
16.2. No que concerne à alegação de ilegitimidade passiva, cabe a mesma análise preliminar já apresentada no item 13.2 desta instrução, quanto à inclusão no polo passivo dos Secretários da Chefia de Gabinete da Prefeitura.
16.2.1 Dos documentos relativos ao período da gestão em análise (peças 86, 88, 90 e 99) , extraem-se as informações a seguir relatadas, quanto aos efetivos responsáveis pela realização dos pagamentos.
16.2.2 O Sr. Érico Alberto de Albuquerque Miranda assinou todos os empenhos e atestou no mesmo documento a entrega dos produtos, referentes aos pagamentos glosados. Como as irregularidades dizem respeito às fases de liquidação e de pagamento das despesas, não cabe razão ao responsável.
16.2.3 Todos os pagamentos foram efetuados por José Luiz Júnior, então vice-Prefeito do município de Campina Grande/PB, no lugar do Secretário de Finanças, tendo apostos suas assinaturas também Renan Trajano de Farias e Ana Karina Silva.
16.3 Com relação aos pagamentos mediante emissão de notas fiscais que estariam com preenchimento incorreto de um ou mais números do CNPJ da Associação emissora ADESCAM (04.968.586/0001-33) e/ou da prefeitura municipal de Campina Grande (08.993.917/0001-46) , apresenta-se de excessivo rigor glosar as despesas a seguir discriminadas, sendo pertinente excluí-las do débito, já que não se contestou a efetiva entrega das mercadorias e tendo em vista o notório caráter incipiente da estrutura administrativa da associação referida de pequenos produtores, que não possuía talonários fiscais próprios e nem pessoal qualificado, o que ameniza a falta de zelo da administração pública municipal ao apresentar em sua prestação de contas documentos fiscais com as falhas relatadas:
	Data da ocorrência
	Valor Histórico (R$) 
	CNPJ município da NF
	CNPJ Associação da NF
	Nota Fiscal
	Páginas da peça 86

	18/8/2006
	8.160,60
	08.993.917/0001-46
	04.968.586/0001-53
	682715/716
	70-71

	25/8/2006
	1.377,70
	08.993.917/0001-46
	04.568.186/0001-33
	682857
	78

	15/9/2006
	8.701,03
	08.993.917/0001-46
	04.968.586/0001-53
	684088/089
	88-89

	15/9/2006
	8.051,40
	08.993.917/0001-46
	04.568.186/0001-33
	683591/592
	83-84

	21/9/2006
	8.698,00
	08.993.917/0001-46
	08.968.568/0001-46
	684417/418
	93-94

	27/9/2006
	1.586,81
	08.993.917/0001-46
	04.968.326//0001-33
	692575
	99

16.4	Da mesma forma, os pagamentos liquidados mediante emissão de notas fiscais quando a entidade beneficiada não possuía certidão de regularidade fiscal perante o FGTS ou certidão negativa de débito junto ao INSS, a seguir identificados, não causaram dano ao erário, tendo se constituído em infração à norma legal, praticada pelos responsáveis que atestaram a liquidação da despesa e os que efetuaram os respectivos pagamentos, apresentando-se suficiente expedir ciência à Prefeitura Municipal de Campina Grande/PB, no sentido de evitar a repetição da ocorrência:
	Data da ocorrência
	Valor Histórico (R$) 

	25/8/2006
	7.874,50

	15/9/2006
	8.968,82

	15/9/2006
	696,60

	15/9/2006
	1.728,70

16.5	Também seria de excessivo rigor considerar como débito os valores a seguir identificados, referentes às notas fiscais que apresentaram rasuras no número do CNPJ ou em quantidade de item, quando ao final ficaram claros os emitentes e os montantes estavam em consonância com os documentos de despesas; quando não se contestou a efetiva entrega das mercadorias e ante o notório caráter incipiente da estrutura administrativa de algumas destas associações de pequenos produtores, que não possuem talonários fiscais próprios e nem pessoal qualificado, o que ameniza a falta de zelo da administração pública municipal ao apresentar em sua prestação de contas documentos fiscais com as falhas relatadas:
	Data da ocorrência
	Valor Histórico (R$) 
	Irregularidade

	27/9/2006
	11.061,72
	NF com rasura no número do CNPJ

	27/9/2006
	1.554,97
	NF com rasura na quantidade do 3º item

16.6	Ante o exposto, cabe proposta de acolhimento parcial da presente defesa, cabendo o julgamento, ante os elementos até aqui presentes, pela regularidade com ressalvas de suas contas, sem prejuízo da expedição de ciência à Prefeitura Municipal de Campina Grande/PB.
17.	Citação 5
Responsáveis solidários: Constantino Soares Souto e Veneziano Vital do Rego Segundo Neto.
Atos impugnados: realização de pagamentos inválidos a agricultores e efetuação de pagamentos sem as notas fiscais correspondentes ou cuja documentação é inválida ou cujas notas fiscais apresentam divergências, com recursos do Convênio 163/2006 (Siafi 560485) , celebrado entre o Ministério do Desenvolvimento Social e Combate à Fome e o município de Campina Grande/PB para a implantação do Programa de Aquisição de Alimentos - Compra Direta Local da Agricultura Familiar. 
Evidências: Informação 36/2014-COPC/CGEOF/SESAN/MDS, de 21/5/2014 (peça 2, p. 4-86) ; Nota Técnica 336/2016 (peças 4, p. 168-219, e 5, p. 1-19) ; Parecer do Ordenador de Despesas 1/2014, de 30/5/2014 (peça 2, p. 88-90) ; Relatório de Tomada de Contas Especial 38/2014, de 4/8/2014 (peça 6, p. 124-148) e expedientes de peça 5, p. 65-83 e 85-87. 
Nexo Causal: a realização de pagamentos inválidos e de despesas sem as devidas notas fiscais ou cuja documentação é inválida deram causa ao prejuízo apontado. Assim, o débito é decorrência direta das condutas desses responsáveis. 
Dispositivos violados: Instrução Normativa-STN 1, de 15/1/1997, art. 38, inciso II, alínea ‘d’; Termo de Convênio 163/2006 (Siafi 560485) ; art. 70, § único, da Constituição Federal/1988, c/c o art. 93 do Decreto-Lei 200, de 25/2/1967, c/c o art. 66 do Decreto 93.872/1986; arts. 62 e 63 da Lei 4.320, de 17/3/1964.
Quantificação do débito:
	Data da ocorrência
	Valor Histórico (R$) 

	3.266,71
	17/4/2009

	7.515,06
	17/4/2009

	4.631,01
	17/4/2009

	2.286,68
	17/4/2009

	4.541,35
	22/4/2009

	8.691,66
	22/4/2009

17.1 Não foram apresentadas alegações de defesa pelo Sr. Constantino Soares Souto.
Análise
17.2 Dos comprovantes das despesas glosadas, no período da gestão em análise (peças 82 e 92) , enviados pelo MDS em resposta à diligência, consubstanciados nas tabelas da peça 99, extraem-se as informações a seguir relatadas, quanto aos efetivos responsáveis pela realização dos pagamentos.
17.2.1 O Sr. Constantino Soares Souto assinou todos os empenhos que tiveram os pagamentos glosados, tendo posteriormente atestado as respectivas notas de liquidação, mas não subscreveu os cheques de pagamentos. Como as irregularidades dizem respeito às fases de liquidação e de pagamento das despesas, deve o responsável constar do polo passivo.
17.2.2	Todas as notas fiscais foram atestadas pelo Sr. Eder Rotondano, como Coordenador do Programa Fome Zero no Gabinete do Prefeito, e todas as notas de pagamentos e cheques foram subscritos pelo Sr. Júlio César de Arruda Câmara Cabral, então Secretário de Finanças do município.
17.3	A irregularidade consubstanciou-se na emissão, em abril de 2009, das notas de empenho, notas de liquidação, notas de pagamento e notais fiscais, posteriores ao fornecimento dos produtos alimentícios, que teria ocorrido entre fevereiro e março de 2009. 
17.3.1 O recebimento dos produtos alimentícios pela administração, sem prévio empenho e desacompanhadas das notas fiscais, seguida da emissão posterior dos documentos comprobatórios das operações, maculou o processamento da despesa, entretanto, não configurou débito, como seria a ocorrência de pagamentos sem a devida comprovação da execução dos serviços ou da entrega do material, que afrontaria os arts. 61, 62 e 63 da Lei 4.320/1964, segundo os quais o pagamento da despesa só poderá ser efetuado quando ordenado após a sua regular liquidação, vedando expressamente a inversão da ordem “adimplemento-pagamento”.
17.3.2 No caso em apreço, houve o adimplemento da obrigação entre fevereiro e março de 2009, sendo a documentação comprobatória da liquidação da despesa e os pagamentos sido efetuados no mês de abril do mesmo ano; e não houve ameaça de dano ao erário visível, conforme documentos acostados aos autos e consubstanciados nas tabelas da peça 99, a seguir identificados:
	Data da ocorrência
	Valor Histórico (R$) 
	Responsáveis
	Irregularidade

			Atesto
	Pagamento
	
	17/4/2009
	3.266,71
	Constantino Soares, na nota de liquidação; e Éder Rotondano, na nota fiscal.
	Júlio César
	Documentos de empenho, liquidação e pagamento emitidos em abril de 2009, posteriores ao fornecimento dos produtos, ocorrido entre fevereiro e março de 2009.

	17/4/2009
	7.515,06
			
	17/4/2009
	4.631,01
			
	17/4/2009
	2.286,68
			
	22/4/2009
	4.541,35
			
	22/4/2009
	8.691,66
			
17.4 Perante essas razões, ainda que revel o Sr. Constantino Soares Souto, consideram-se elididas as irregularidades imputadas ao responsável, cabendo o julgamento, ante os elementos até aqui presentes, pela regularidade com ressalvas de suas contas. 
18.	Citação 6
Responsáveis solidários: Júlio César de Arruda Câmara Cabral e Veneziano Vital do Rego Segundo Neto.
Atos impugnados: realização de pagamentos inválidos a agricultores e efetuação de pagamentos sem as notas fiscais correspondentes ou cuja documentação é inválida ou cujas notas fiscais apresentam divergências, com recursos do Convênio 163/2006 (Siafi 560485) , celebrado entre o Ministério do Desenvolvimento Social e Combate à Fome e o município de Campina Grande/PB para a implantação do Programa de Aquisição de Alimentos - Compra Direta Local da Agricultura Familiar. 
Evidências: Informação 36/2014-COPC/CGEOF/SESAN/MDS, de 21/5/2014 (peça 2, p. 4-86) ; Nota Técnica 336/2016 (peças 4, p. 168-219, e 5, p. 1-19) ; Parecer do Ordenador de Despesas 1/2014, de 30/5/2014 (peça 2, p. 88-90) ; Relatório de Tomada de Contas Especial 38/2014, de 4/8/2014 (peça 6, p. 124-148) e expedientes de peça 5, p. 65-83 e 85-87. 
Nexo Causal: a realização de pagamentos inválidos e de despesas sem as devidas notas fiscais ou cuja documentação é inválida deram causa ao prejuízo apontado. Assim, o débito é decorrência direta das condutas desses responsáveis. 
Dispositivos violados: Instrução Normativa-STN 1, de 15/1/1997, art. 38, inciso II, alínea ‘d’; Termo de Convênio 163/2006 (Siafi 560485) ; art. 70, § único, da Constituição Federal/1988, c/c o art. 93 do Decreto-Lei 200, de 25/2/1967, c/c o art. 66 do Decreto 93.872/1986; arts. 62 e 63 da Lei 4.320, de 17/3/1964.
	Quantificação do débito:
	Data da ocorrência
	Valor Histórico (R$) 
	Data da ocorrência
	Valor Histórico (R$) 

	3/4/2008
	2.984,24
	17/6/2008
	2.786,25

	3/4/2008
	5.095,99
	17/6/2008
	1.704,11

	16/4/2008
	5.925,40
	17/6/2008
	5.642,78

	16/4/2008
	4.488,37
	17/6/2008
	2.830,78

	6/5/2008
	2.311,35
	17/6/2008
	2.148,95

	6/5/2008
	7.127,46
	4/7/2008
	3.744,31

	27/5/2008
	7.803,33
	21/7/2008
	3.060,36

	27/5/2008
	7.569,96
	21/7/2008
	8.417,47

	27/5/2008
	5.142,06
	23/7/2008
	1.547,05

	17/6/2008
	6.375,15
		
18.1 Não foram apresentadas alegações de defesa pelo Sr. Júlio César de Arruda Câmara Cabral.
Análise
18.2 Dos comprovantes das despesas glosadas, no período da gestão em análise (peças 91 e 92) , enviados pelo MDS em resposta à diligência, consubstanciados nas tabelas da peça 99, extraem-se as informações a seguir relatadas, quanto aos efetivos responsáveis pela realização dos pagamentos.
18.2.1 O Sr. Júlio César de Arruda Câmara Cabral assinou todos os empenhos que tiveram os pagamentos glosados, tendo posteriormente atestado as respectivas notas de liquidação, com exceção do primeiro valor da tabela anterior, mas não subscreveu os cheques de pagamentos. Como as irregularidades dizem respeito às fases de liquidação e de pagamento das despesas, deve o responsável constar do polo passivo.
18.2.2 Todas as notas fiscais foram atestadas pelo Sr. Alex Marcolino ou Thiago C. S. Santos; e todas as notas de pagamentos e cheques foram subscritos pelo Sr. Vanderley Medeiros de Oliveira, então Secretário de Finanças do município.
18.3	Todos os pagamentos foram glosados em decorrência da emissão de notas fiscais que estariam com preenchimento incorreto de dois ou mais dígitos dos números do CNPJ da prefeitura municipal de Campina Grande (08.993.917/0001-46) , apresentando-se medida de excessivo rigor e sendo pertinente excluí-las do débito imputado aos gestores, haja vista a não contestação da efetiva entrega das mercadorias e o notório caráter incipiente da estrutura administrativa da associação emitente de pequenos produtores, que não possuía talonários fiscais próprios e nem pessoal qualificado, o que ameniza a falta de zelo da administração pública municipal ao apresentar em sua prestação de contas documentos fiscais com as seguintes falhas:
	Data da ocorrência
	Valor Histórico (R$) 
	CNPJ município da NF
	Nota Fiscal
	Peça

	3/4/2008
	2.984,24
	08.993.917/0001-33
	847610
	Peça 91, p. 148

	3/4/2008
	5.095,99
	08.992.997/0001-53
	847611
	Peça 91, p. 144

	16/4/2008
	5.925,40
	08.992.997/0001-__
	862557
	Peça 91, p. 155

	16/4/2008
	4.488,37
	08.992.9917/0001-__
	862558
	Peça 91, p. 151

	6/5/2008
	2.311,35
	09.952.917/0001-33
	863702
	Peça 91, p. 164

	6/5/2008
	7.127,46
	08.912.917/0001-3_
	863701
	Peça 91, p. 159

	27/5/2008
	7.803,33
	08.992.917/0001-3_
	866801
	Peça 91, p. 174

	27/5/2008
	7.569,96
	08.992.917/0001-33
	869802
	Peça 91, p. 170

	27/5/2008
	5.142,06
	08.992.917/0001-33
	866811
	Peça 91, p. 179

	17/6/2008
	6.375,15
	Não consta
	873430
	Peça 92, p. 6

	17/6/2008
	2.786,25
	08.992.917/0001-33
	868764
	Peça 91, p. 200

	17/6/2008
	1.704,11
	08.992.917/0001-33
	868763
	Peça 91, p. 195

	17/6/2008
	5.642,78
	08.992.917/0001-3_
	869803
	Peça 91, p. 191

	17/6/2008
	2.830,78
	08.992.917/0001-33
	868836
	Peça 91, p. 187

	17/6/2008
	2.148,95
	08.992.917/0001-33
	868837
	Peça 91, p. 183

	4/7/2008
	3.744,31
	Não consta
	873431
	Peça 92, p. 11

	21/7/2008
	3.060,36
	08.992.917/0001-3_
	875220
	Peça 92, p. 24

	21/7/2008
	8.417,47
	09.998.917/0001-33
	875218
	Peça 92, p. 15

	23/7/2008
	1.547,05
	08.992.917/0001-3_
	875221
	Peça 92, p. 19

18.4	Também seria de excessivo rigor considerar como débito os valores abaixo identificados, referentes às notas fiscais que apresentaram rasuras no valor, data ou quantidade de item, haja vista que ficaram claros ao final os emitentes, que os montantes estavam em consonância com os documentos de despesas, que não se contestou a efetiva entrega das mercadorias e, ainda, o notório caráter incipiente da estrutura administrativa da associação ADESCAM de pequenos produtores, que não possuía talonários fiscais próprios e provavelmente nem pessoal qualificado, o que ameniza a falta de zelo da administração pública municipal ao apresentar em sua prestação de contas documento fiscal com as falhas relatadas.:
	Data da ocorrência
	Valor Histórico (R$) 
	Irregularidade 

	3/4/2008
	5.095,99
	Rasura na quantidade e no valor unitário do 4º item

	16/4/2008
	4.488,37
	Rasura no valor unitário do último item

	21/7/2008
	3.060,36
	Rasura na data e no valor do 3º item

18.5	Ante o exposto, ainda que revel o Sr. Júlio César de Arruda Câmara Cabral, ficam elididas as irregularidades que ensejaram a imputação dos débitos aqui avaliados, em solidariedade com o Sr. Veneziano Vital do Rego Segundo Neto, cabendo o julgamento, ante os elementos até aqui presentes, pela regularidade com ressalvas de suas contas.
19. Citação 7
Responsáveis solidários: Orlandino Pereira de Farias e Veneziano Vital do Rego Segundo Neto.
Atos impugnados: realização de pagamentos inválidos a agricultores e efetuação de pagamentos sem as notas fiscais correspondentes ou cuja documentação é inválida ou cujas notas fiscais apresentam divergências, com recursos do Convênio 163/2006 (Siafi 560485) , celebrado entre o Ministério do Desenvolvimento Social e Combate à Fome e o município de Campina Grande/PB para a implantação do Programa de Aquisição de Alimentos - Compra Direta Local da Agricultura Familiar. 
Evidências: Informação 36/2014-COPC/CGEOF/SESAN/MDS, de 21/5/2014 (peça 2, p. 4-86) ; Nota Técnica 336/2016 (peças 4, p. 168-219, e 5, p. 1-19) ; Parecer do Ordenador de Despesas 1/2014, de 30/5/2014 (peça 2, p. 88-90) ; Relatório de Tomada de Contas Especial 38/2014, de 4/8/2014 (peça 6, p. 124-148) e expedientes de peça 5, p. 65-83 e 85-87. 
Nexo Causal: a realização de pagamentos inválidos e de despesas sem as devidas notas fiscais ou cuja documentação é inválida deram causa ao prejuízo apontado. Assim, o débito é decorrência direta das condutas desses responsáveis. 
Dispositivos violados: Instrução Normativa-STN 1, de 15/1/1997, art. 38, inciso II, alínea ‘d’; Termo de Convênio 163/2006 (Siafi 560485) ; art. 70, § único, da Constituição Federal/1988, c/c o art. 93 do Decreto-Lei 200, de 25/2/1967, c/c o art. 66 do Decreto 93.872/1986; arts. 62 e 63 da Lei 4.320, de 17/3/1964.
Quantificação do débito:
	Data
	Valor (R$) 
	Data
	Valor (R$) 
	Data
	Valor (R$) 
	Data
	Valor (R$) 

	2/2/2007
	8.234,58
	15/3/2007
	666,20
	14/11/2007
	7.308,41
	29/1/2008
	11.927,36

	2/2/2007
	42,30
	15/3/2007
	1.532,96
	14/11/2007
	13.443,31
	29/1/2008
	11.945,51

	2/2/2007
	14,95
	15/3/2007
	45,04
	21/11/2007
	16.197,77
	29/1/2008
	10.373,36

	2/2/2007
	149,40
	15/3/2007
	52,00
	23/11/2007
	12.092,25
	31/1/2008
	20.380,36

	2/2/2007
	144,00
	15/3/2007
	78,00
	23/11/2007
	5.525,00
	31/1/2008
	12.686,40

	2/2/2007
	184,60
	15/3/2007
	27,00
	29/11/2007
	16.153,90
	19/2/2008
	19.716,36

	2/2/2007
	1.315,40
	15/3/2007
	607,10
	30/11/2007
	12.104,00
	19/2/2008
	9.618,50

	8/2/2007
	2.664,35
	15/3/2007
	8,90
	6/12/2007
	480,90
	27/2/2008
	6.831,06

	8/2/2007
	10,25
	9/10/2007
	6.400,00
	6/12/2007
	16.516,33
	27/2/2008
	6.674,56

	8/2/2007
	72,00
	19/10/2007
	17.508,10
	7/12/2007
	1.091,75
	27/2/2008
	1.758,36

	14/2/2007
	3.552,40
	19/10/2007
	5.168,39
	10/12/2007
	14.549,00
	27/2/2008
	1.896,15

	14/2/2007
	27,00
	19/10/2007
	14.996,30
	14/12/2007
	808,10
	27/2/2008
	5.183,70

	23/2/2007
	2.510,00
	19/10/2007
	17.328,10
	14/12/2007
	3.983,50
	27/2/2008
	14.601,54

	23/2/2007
	84,50
	19/10/2007
	7.015,00
	14/12/2007
	2.978,99
	27/2/2008
	6.733,15

	23/2/2007
	96,60
	19/10/2007
	9.479,54
	20/12/2007
	13.251,46
	27/2/2008
	3.704,74

	6/3/2007
	6.948,70
	26/10/2007
	14.533,35
	20/12/2007
	7.728,62
	27/2/2008
	27.565,90

	6/3/2007
	2.577,30
	26/10/2007
	14.020,00
	27/12/2007
	12.297,00
	29/2/2008
	9.512,35

	6/3/2007
	300,00
	26/10/2007
	13.778,64
	27/12/2007
	8.144,00
	20/3/2008
	4.924,74

	9/3/2007
	4.757,50
	1/11/2007
	14.697,95
	27/12/2007
	4.992,10
	20/3/2008
	2.379,38

	9/3/2007
	39,00
	1/11/2007
	14.011,00
	28/12/2007
	12.297,00
	20/3/2008
	3.346,08

	9/3/2007
	27,00
	1/11/2007
	11.735,62
	28/12/2007
	12.060,76
	20/3/2008
	3.260,09

	15/3/2007
	4.548,14
	8/11/2007
	14.188,99
	28/12/2007
	4.662,40
	20/3/2008
	2.061,66

	15/3/2007
	5.337,16
	8/11/2007
	9.004,15
	2/1/2008
	8.804,50
	20/3/2008
	5.043,65

19.1	Não foram apresentadas alegações de defesa pelo Sr. Orlandino Pereira de Farias.
Análise
19.2	Dos comprovantes das despesas glosadas, relativas ao período da gestão em análise (peças 91 e 92) , enviados pelo MDS, consubstanciados nas tabelas da peça 99, extraem-se as informações a seguir relatadas, quanto aos efetivos responsáveis pela realização dos pagamentos.
19.2.1 O Sr. Orlandino Pereira de Farias assinou todos os empenhos que tiveram os pagamentos glosados em 2007, tendo posteriormente atestado as respectivas notas de liquidação. Em 2008, ele somente assinou as notas de liquidação dos últimos três pagamentos acima relacionados, tendo assinado as seis primeiras o Sr. Wilson Roberto de Abreu Rubiatti e as demais o Sr. Júlio César de Arruda Câmara Cabral. Como as irregularidades dizem respeito às fases de liquidação e de pagamento das despesas, é pertinente a inclusão do responsável no polo passivo.
19.2.2 Não é possível identificar quem atestou as notas fiscais entre fevereiro e março de 2007; tendo as demais notas fiscais sido atestadas pelo Sr. Alex Marcolino ou Thiago C. S. Santos; e todas as notas de pagamentos e cheques foram subscritos pelo Sr. Vanderley Medeiros de Oliveira, então Secretário de Finanças do município.
19.3	Com relação aos pagamentos mediante emissão de notas fiscais que estariam com preenchimento incorreto de um ou mais números do CNPJ das Associações emissoras ADESCAM (04.968.586/0001-33) ou APMCMBV (08.512.399/0001-00) e/ou da prefeitura municipal de Campina Grande (08.993.917/0001-46) , apresenta-se de excessivo rigor glosar as despesas a seguir discriminadas, sendo pertinente excluí-las do débito, haja vista a não contestação da efetiva entrega das mercadorias e o notório caráter incipiente da estrutura administrativa de algumas das associações referidas de pequenos produtores, que não possuíam talonários fiscais próprios e nem pessoal qualificado, o que ameniza a falta de zelo da administração pública municipal ao apresentar em sua prestação de contas documentos fiscais com as falhas relatadas:
	Data
	Valor (R$) 
	CNPJ município da NF
	CNPJ Associação da NF
	Nota Fiscal
	Páginas da peça:

	2/2/2007
	8.234,58
	08.993.917/0004-46
	04.968.58_/0001-33
	760511/512
	87, p.12-13

	8/2/2007
	2.664,35
	08.993.917/0004-00
	04.968.58_/0001-33
	771611/612
	87, p. 17-18

	14/2/2007
	3.552,40
	08.993.917/0004-00
	04.968.58_/0001-33
	796667
	87, p. 22

	23/2/2007
	2.510,00
	08.993.917/0004-00
	08.993.917/0001-00
	796884/885
	87, p. 26-27

	6/3/2007
	6.948,70
	08.993.917/0001-46
	04.968.58_/0001-33
	733191/192
	87, p. 34-35

	9/3/2007
	4.757,50
	08.993.917/0001-46
	04.968.58_/0001-46
	733459/460
	87, p. 38-39

	15/3/2007
	4.548,14
	08.993.917/0001-46
	04.968.58_/0001-33
	749511
	87, p. 46

	15/3/2007
	5.337,16
	08.993.917/0001-46
	04.968.58_/0001-33
	749501/502
	87, p. 42-43

	15/3/2007
	666,20
	08.993.917/0001-46
	04.968.58_/0001-33
	749501/502
	87, p. 42-43

	19/10/2007
	5.168,39
	08.993.917/0001-46
	Não consta
	N/C
	N/C

	19/10/2007
	14.996,30
	08.993.917/0001-00
	08.512.399/0001-00
	829403
	89, p. 100

	19/10/2007
	7.015,00
	08.993.917/0001-46
	08.512.399/0001-00
	830440
	89, p. 99

	26/10/2007
	14.020,00
	08.993.917/0001-46
	08.512.399/0001-00
	829557
	89, p. 115

	26/10/2007
	13.778,64
	08.993.917/0001-02
	04.968.58_/0001-33
	829555/556
	89, p. 111-112

	1/11/2007
	11.735,62
	08.992.917/0004-00
	08.993.917/0001-00
	820985/986
	89, p. 123-124

	8/11/2007
	14.188,99
	08.992.917/0004-00
	08.993.917/0001-00
	837087/089
	89, p. 136-138

	14/11/2007
	7.308,41
	Não consta 
	Não consta
	838204
	N/C

	14/11/2007
	13.443,31
	08.992.917/0004-00
	08.993.917/0001-00
	837189/191
	89, p. 142-144

	21/11/2007
	16.197,77
	08.993.917/0001-00
	08.993.917/0001-00
	838261/263
	89, p. 151-153

	23/11/2007
	12.092,25
	08.993.917/0004-00
	08.512.349/0001-00
	837086
	89, p. 157

	29/11/2007
	16.153,90
	08.993.917/0004-00
	08.993.917/0001-00
	838423/424
	89, p. 165-166

	30/11/2007
	12.104,00
	08.993.917/0004-00
	08.512.399/0001-00
	838653
	89, p. 170

	6/12/2007
	16.516,33
	08.993.917/0001-46
	05.938.072/0001-06
	840246/248
	89, p. 175-177

	10/12/2007
	14.549,00
	08.993.917/0004-00
	08.512.399/0001-00
	839860
	89, p. 192

	20/12/2007
	7.728,62
	08.993.917/0001-46
	04.968.586/0001-33
	842104/105
	91, p. 15-16

	28/12/2007
	12.060,76
	08.993.917/0001-00
	08.512.399/0001-00
	842404
	91, p. 32

	28/12/2007
	4.662,40
	08.993.917/0001-46
	04.968.156/0001-4_
	844276/277
	91, p. 26-27

	29/1/2008
	11.945,51
	08.992.917/0001-33
	04.968.586/0001-33
	847006/007
	91, p. 56-57

	29/1/2008
	10.373,36
	08.992.917/0001-3_
	04.968.586/0001-__
	847008/009
	91, p. 46-47

	27/2/2008
	6.831,06
	08.992.917/0001-33
	04.968.586/0001-33
	855645
	91, p. 104

	27/2/2008
	6.674,56
	08.992.917/0001-33
	04.968.586/0001-33
	847095
	91, p. 105

	27/2/2008
	1.758,36
	08.992.917/0001-33
	04.968.586/0001-33
	856154
	91, p. 101

	27/2/2008
	1.896,15
	08.992.917/0001-33
	04.968.586/0001-33
	847097
	91, p. 98

	27/2/2008
	5.183,70
	08.992.917/0001-33
	04.968.586/0001-33
	847096
	91, p. 94

	27/2/2008
	14.601,54
	08.992.917/0001-33
	04.968.586/0001-33
	851324/325
	91, p. 89-90

	27/2/2008
	6.733,15
	08.992.917/0001-33
	04.968.586/0001-33
	855646
	91, p. 85

	27/2/2008
	3.704,74
	08.992.917/0001-33
	04.968.586/0001-33
	856153
	91, p. 81

	20/3/2008
	4.924,74
	08.992.917/0001-33
	04.968.586/0001-33
	847337
	91, p. 133

	20/3/2008
	2.379,38
	08.992.917/0001-33
	04.968.586/0001-33
	847338
	91, p. 128

	20/3/2008
	3.346,08
	08.992.917/0001-33
	04.968.586/0001-33
	847336
	91, p. 122

	20/3/2008
	3.260,09
	08.992.997/0001-33
	04.968.586/0001-33
	856522
	91, p. 117

	20/3/2008
	2.061,66
	08.992.997/0001-33
	04.968.586/0001-33
	856523
	91, p. 113

	20/3/2008
	5.043,65
	08.992.917/0001-33
	04.968.586/0001-33
	847335
	91, p. 138

19.4	No que concerne aos pagamentos a seguir identificados, efetuados acima dos valores do limite anual por agricultor familiar, a rigor constitui uma infração à norma legal, mas não significou dano ao erário, pois se presume que foram fornecidos os correspondentes adicionais de quantitativos de alimentos. Como também já decorreram mais de 10 anos das ocorrências e os valores são de baixa materialidade, apresenta-se suficiente expedir ciência à Prefeitura Municipal de Campina Grande/PB, no sentido de não repetir a ocorrência:
	Data
	Valor (R$) 
	Data
	Valor (R$) 

	2/2/2007
	14,95
	6/3/2007
	2.577,30

	2/2/2007
	149,40
	6/3/2007
	300,00

	2/2/2007
	144,00
	9/3/2007
	39,00

	2/2/2007
	184,60
	9/3/2007
	27,00

	2/2/2007
	1.315,40
	15/3/2007
	52,00

	8/2/2007
	72,00
	15/3/2007
	78,00

	14/2/2007
	27,00
	15/3/2007
	27,00

	23/2/2007
	84,50
	15/3/2007
	607,10

	23/2/2007
	96,60
	15/3/2007
	8,90

19.5	Também seria de excessivo rigor considerar como débito os valores abaixo identificados, referentes às notas fiscais que apresentaram rasuras no valor, data ou quantidade de item, haja vista que ao final ficaram claros os emitentes, que os montantes estavam em consonância com os documentos de despesas, que não se contestou a efetiva entrega das mercadorias e, ainda, o notório caráter incipiente da estrutura administrativa de algumas destas associações de pequenos produtores, que não possuem talonários fiscais próprios e nem pessoal qualificado, o que ameniza a falta de zelo da administração pública municipal ao apresentar em sua prestação de contas documentos fiscais com as falhas relatadas:
	Data da ocorrência
	Valor Histórico (R$) 
	Irregularidade 

	19/10/2007
	17.328,10
	Rasura no valor total do 3º item

	8/11/2007
	9.004,15
	Rasura no valor total do 5º item

	6/12/2007
	480,90
	NF com rasura no CNPJ da prefeitura e na qtde. do 2º item

	7/12/2007
	1.091,75
	Rasura no nome, data e valor do 1º item. CNPJ da prefeitura incorreto

	19/2/2008
	9.618,50
	NF com rasura na data de emissão

	27/2/2008
	27.565,90
	NF com rasura na qtde. e valor total do último item e no valor total da NF

19.6	Relativamente aos pagamentos efetuados para a agricultora que à época já era falecida, Sra. Luzia Ferreira, a seguir identificados, considerando que as irregularidades ocorreram há mais de 10 anos e que os valores são de baixa materialidade, não havendo dano ao erário visível, sendo razoável também supor que se tratou de uma falha de controle, apresentando-se como pertinente relevar a ocorrência e expedir ciência ao Convenente:
	Data
	Valor (R$) 

	2/2/2007
	42,30

	8/2/2007
	10,25

	15/3/2007
	1.532,96

	15/3/2007
	45,04

19.7	Por fim, resta analisar as seguintes faltas, que a princípio macularam o processamento da despesa, conforme documentos acostados aos autos e consubstanciados nas tabelas da peça 99:
	Data da ocorrência
	Valor Histórico (R$) 
	Responsáveis
	Irregularidade

			Atesto
	Pagamento
	
	9/10/2007
	6.400,00
	Não consta dos autos
	Não consta dos autos
	Rasura no CNPJ, sem atesto, não apresentou empenho, liquidação, recibo e cheque

	19/10/2007
	17.508,10
			Divergências entre relação de pgtos, comprovantes de despesas e relatórios trimestrais

	19/10/2007
	9.479,54
			Não apresentação da NF 829350, NF 829401 com CNPJ da Coopgrande e CNPJ incorreto da prefeitura

	26/10/2007
	14.533,35
			Divergências entre relação de pgtos, comprovantes de despesas e relatórios trimestrais

	1/11/2007
	14.011,00
			
	23/11/2007
	5.525,00
			NF avulsa, quando a COOPGRANDE tem talonário próprio

	14/12/2007
	808,10
	Alex, na nota fiscal
	Não consta dos autos
	Divergências entre relação de pgtos, comprovantes de despesas e relatórios trimestrais

	14/12/2007
	3.983,50
			
	14/12/2007
	2.978,99
			
	20/12/2007
	13.251,46
		Vanderley Medeiros
	
	27/12/2007
	12.297,00
		Não consta dos autos
	
	27/12/2007
	8.144,00
			
	27/12/2007
	4.992,10
			NF 38 de 3/12/2007, anterior às NFs 36 e 37, de 6/12 e 12/12/2007

	28/12/2007
	12.297,00
		José Luiz Júnior
	Divergências entre relação de pgtos, comprovantes de despesas e relatórios trimestrais

	2/1/2008
	8.804,50
		José Luiz Júnior
	
	29/1/2008
	11.927,36
		Não consta dos autos
	
	31/1/2008
	20.380,36
	Thiago, na nota fiscal
		
	31/1/2008
	12.686,40
			
	19/2/2008
	19.716,36
			
19.7.1 Com relação à nota fiscal 829401, no valor de R$ 9.479,54, emitida em 19/10/2007 (peça 89, p. 105) , consta o CNPJ da Coopgrande como sendo 04.965.58_/0001-33, quando o correto é 04.968.568/0001-33; e o da Prefeitura como sendo 08.993.917/0001-00, quando o correto é 08.993.917/0001-46.
19.7.1.1 Como anteriormente relatado em outras situações análogas, apresenta-se de excessivo rigor glosar a despesa identificada, sendo pertinente excluí-la do débito, haja vista que não se contesta a efetiva entrega das mercadorias e, ainda, o notório caráter incipiente da estrutura administrativa de algumas das associações referidas de pequenos produtores, que não possuíam talonários fiscais próprios e nem pessoal qualificado, o que ameniza a falta de zelo da administração pública municipal ao apresentar em sua prestação de contas documentos fiscais com as falhas relatadas.
19.7.2 A emissão de nota fiscal avulsa pela Coopgrande em 23/11/2007, no valor de R$ 5.525,00, que tinha talonário próprio, por si só, não representa uma irregularidade, pois mesmo um contribuinte regular de ICMS pode, eventualmente, se a Secretaria de Fazenda permitir, fazer uso desta modalidade de documento fiscal.
19.7.3 Por seu turno, a emissão da nota fiscal 38, em 3/12/2007, anterior às notas fiscais 36 e 37, de 6/12 e 12/12/2007, respectivamente, ainda que seja um indício de irregularidade formal, não tem o condão de isoladamente caracterizar a inidoneidade do documento fiscal e a consequente existência do débito correspondente.
19.7.4 No que diz respeito às divergências entre a relação de pagamentos, comprovantes de despesas e relatórios trimestrais, foram os seguintes relatados pelo MDS:
	Data da ocorrência
	Valor Histórico (R$) 

	19/10/2007
	17.508,10

	26/10/2007
	14.533,35

	1/11/2007
	14.011,00

	14/12/2007
	808,10

	14/12/2007
	3.983,50

	14/12/2007
	2.978,99

	20/12/2007
	13.251,46

	27/12/2007
	12.297,00

	27/12/2007
	8.144,00

	28/12/2007
	12.297,00

	2/1/2008
	8.804,50

	29/1/2008
	11.927,36

	31/1/2008
	20.380,36

	31/1/2008
	12.686,40

	19/2/2008
	19.716,36

19.7.4.1 Assim a Informação 036/2014 – COPC/CGEOF/SESAN/MDS dispois (peça 84, p. 132) :
	Saldo da parcela 2, no valor de R$ 190.652,92, devido à ausência de reapresentação de Relação de Pagamentos discriminando o valor pago, por agricultor, o que impossibilita estabelecer vínculo de nexo e causalidade entre a Relação de Pagamentos constante da prestação de contas, os Relatórios Trimestrais apresentados e os comprovantes de despesas discriminam os valores pagos a cada associação de agricultores, sem detalhar o nome e valor pago a cada agricultor, enquanto nos Relatórios Trimestrais consta o nome e valor pago a cada agricultor. No entanto, os referidos documentos divergem nos seus valores totais, a saber: a Relação de Pagamentos da 2ª parcela totaliza R$ 689.078,36 (fls. 558 a 562/anexo III) ; os comprovantes de despesas somam R$ 712.600,45 (fls. 692 a 1089/anexos IV a VI) ; e os Relatórios Trimestrais correspondentes somam R$ 656.033,18 (fls. 888 a 891/volume V; 1349 a 1362/volume VII; e 1683 a 1688/volume IX) .
19.7.4.2	Confrontando as notas fiscais com a relação de pagamentos (peças 90, p. 118-122) , os relatórios trimestrais (peças 77, p. 73-91; e 80, p. 149-162) e os extratos bancários (peça 89, p. 23-34) , detalhados na planilha “NF Parcela 2 por data” (anexo não digitalizável) , identificou-se os seguintes valores e inconsistências, quanto ás quantias referentes à liberação da segunda parcela dos recursos conveniados, despendidos no programa entre outubro de 2007 e setembro de 2008:
 segundo os relatórios trimestrais constantes das peças 77 e 80, há as seguintes discrepâncias quanto aos valores totais e por associação:
	Trimestre/
Associação
	Peça 77
	Peça 80

		10-12/2007
	1-3/2008
	4-6/2008
	7-9/2008
	10-12/2007
	1-3/2008
	4-6/2008
	7-9/2008

	Coopgrande
	135.045,60
	27.365,90
	0,00
	0,00
	134.942,00
	88.719,16
	0,00
	0,00

	Amaraji
	132.076,34
	68.491,66
	59.613,25
	40.988,83
	137.047,48
	110.362,25
	66.050,10
	Não informado

	APMCMBV
	118.912,78
	0,00
	0,00
	0,00
	118.912,18
	0,00
	0,00
	0,00

	Subtotais
	386.034,72
	95.857,56
	59.613,25
	40.988,83
	390.901,66
	199.081,41
	66.050,10
	40.988,83

	Total
	582.494,36
	656.033,18

 considerando como valores mais acertados dos relatórios trimestrais os constantes da peça 80, se acrescentar os valores referentes ao último trimestre constante da relação de pagamentos (R$ 32.194,79) , o resultado seria de R$ 688.227,97, próximo ao montante da relação de pagamentos;
 se excluir os três últimos valores somente pagos entre novembro de 2008 e fevereiro de 2009 (R$ 10.468,59) , e o saque indevido ocorrido em 29/2/2008 (R$ 9.512,35) , os documentos fiscais emitidos e pagos, entre outubro de 2007 e setembro de 2008, somam R$ 689.078,36, exatamente o valor que consta da Relação de Pagamentos;
19.7.4.3	A diferença entre o montante extraído dos relatórios trimestrais e o resultante dos documentos fiscais/relação de pagamentos é de pequena monta e pode ser atribuído a erros na sua confecção, não se justificando outra medida que não considerá-la falha formal.
19.7.4.4	A ausência de reapresentação da Relação de Pagamentos, relatado pelo ministério repassador, discriminando o valor pago, por agricultor, que possibilitasse estabelecer o vínculo de nexo de causalidade, a rigor justificaria a glosa de todos os valores envolvidos na prestação de contas parcial, se assim a norma do programa exigisse. Entretanto, foi somente o Decreto 7.775/2012, que veio regulamentar o Programa de Aquisição de Alimentos, que previu, no § 4º do art. 13, com a redação dada pelo Decreto 8.293/2014, que a organização fornecedora deveria manter arquivados os documentos que comprovem os pagamentos aos beneficiários fornecedores pelo prazo mínimo de dez anos; e que instituiu, no seu arts. 14 e 15, o termo de recebimento e aceitabilidade, além da nota fiscal, como comprovante da entrega e qualidade dos alimentos, que deveria ter a identificação do beneficiário fornecedor ou da organização fornecedora.
19.7.5 Permanece, portanto, como irregularidades não justificadas o pagamento efetuado em 9/10/2007, no valor de R$ 6.400,00, com rasura no CPNJ, sem atesto e sem a apresentação do empenho, liquidação, recibo e cheque; e o saque irregular, no valor de R$ 9.512,35, efetuado em 29/2/2008, que justificariam a citação dos outros responsáveis envolvidos. 
19.7.5.1 Entretanto, conforme farta e pacífica jurisprudência deste Tribunal, a solidariedade passiva constitui benefício do credor, que pode exigir de um ou de todos os devedores a integralidade da dívida. Assim, como foram regularmente citados os Srs. Orlandino Pereira de Farias e Veneziano Vital do Rego Neto, a ausência de citação de terceiros solidários não obsta o regular prosseguimento do feito no Tribunal, porquanto a Lei Orgânica do TCU não prevê a figura do litisconsórcio necessário (Acórdão 3320/2015-TCU-Plenário, Relator José Múcio Monteiro; 2199/2015 – Plenário, Relator José Jorge; 5375/2016 – 1ª Câmara, Relator José Múcio Monteiro; 1797/2016 – Plenário, Relator Vital do Rêgo) .
19.8 Perante essas razões, cabe a declaração de revelia do responsável e o julgamento, ante o pagamento sem apresentação dos documentos de despesas e o saque irregular, pela irregularidade de suas contas, imputação solidária dos débitos correspondentes e cominação individual da multa do art. 57 da Lei 8.443/1992 aos Srs. Orlandino Pereira de Farias e Veneziano Vital do Rego Neto, sem prejuízo da expedição de ciências à Prefeitura Municipal de Campina Grande/PB.
20.	Citação 8
Responsáveis solidários: Veneziano Vital do Rego Segundo Neto, Hermano Nepomuceno Araújo, Álvaro Gaudêncio Neto, Júlio César de Arruda Câmara Cabral, Francisco Dantas Lira, Orlandino Pereira de Farias, Érico Alberto de Albuquerque Miranda e Constantino Soares Souto.
	Atos impugnados: não comprovação da boa e regular aplicação dos recursos do Convênio 163/2006 (Siafi 560485) , celebrado entre o Ministério do Desenvolvimento Social e Combate à Fome e o município de Campina Grande/PB para a implantação do Programa de Aquisição de Alimentos - Compra Direta Local da Agricultura Familiar, consubstanciada nos motivos elencados na tabela do item 95 da Informação 36/2014-COPC/CGEOF/SESAN/MDES, de 21/5/2014 (peça 2, p. 4-86) , quais sejam, em suma, pagamentos inválidos efetuados a agricultores, pagamentos a agricultores em montante superior ao limite anual estabelecido individualmente, ausência de notas fiscais, documentação inválida, divergência em notas fiscais. 
Evidências: Informação 36/2014-COPC/CGEOF/SESAN/MDS, de 21/5/2014 (peça 2, p. 4-86) ; Nota Técnica 336/2016 (peças 4, p. 168-219, e 5, p. 1-19) ; Parecer do Ordenador de Despesas 1/2014, de 30/5/2014 (peça 2, p. 88-90) ; Relatório de Tomada de Contas Especial 38/2014, de 4/8/2014 (peça 6, p. 124-148) e expedientes de peça 5, p. 65-83 e 85-87. 
Nexo Causal: na condição de signatário do convênio e gestor máximo do município, cabia a ele, no mínimo, zelar para que os recursos fossem aplicados corretamente e, ao final, apresentar todos os documentos necessários à comprovação da boa e regular aplicação dos valores federais. Portanto, ao não evitar a má aplicação dos recursos e ainda apresentar as contas faltando documentos comprobatórios e inválidos, o Prefeito contribuiu para o dano apurado.  
Dispositivos violados: Instrução Normativa-STN 1, de 15/1/1997, art. 38, inciso II, alínea ‘d’; Termo de Convênio 163/2006 (Siafi 560485) ; art. 70, § único, da Constituição Federal/1988, c/c o art. 93 do Decreto-Lei 200, de 25/2/1967, c/c o art. 66 do Decreto 93.872/1986; arts. 62 e 63 da Lei 4.320, de 17/3/1964.
Quantificações dos débitos:
Em solidariedade com Hermano Nepomuceno Araújo:
	Data da ocorrência
	Valor Histórico (R$) 
	Data da ocorrência
	Valor Histórico (R$) 

	24/4/2009
	3.049,50
	5/2/2010
	1.403,01

	24/4/2009
	4.168,94
	5/2/2010
	1.403,01

	7/5/2009
	6.100,06
	10/2/2010
	26.582,52

	7/5/2009
	3.667,37
	26/2/2010
	45.098,50

	7/5/2009
	6.479,99
	1/3/2010
	914,38

	7/5/2009
	1.917,50
	1/3/2010
	914,38

	5/6/2009
	20.729,10
	11/3/2010
	2.157,56

	5/6/2009
	20.729,10
	11/3/2010
	2.027,36

	4/8/2009
	15.783,85
	7/4/2010
	2.496,00

	2/10/2009
	13.873,76
	7/4/2010
	1.319,40

	6/10/2009
	13.276,34
	7/4/2010
	2.496,00

	13/10/2009
	3.493,34
	7/4/2010
	2.496,00

	13/10/2009
	3.493,34
	7/4/2010
	2.496,00

	27/11/2009
	24.152,01
	7/4/2010
	2.496,00

	22/12/2009
	1.181,62
	7/4/2010
	2.496,00

	22/12/2009
	1.181,62
	7/4/2010
	2.496,00

	23/12/2009
	23.223,70
	7/4/2010
	2.496,00

	23/12/2009
	3.493,34
	7/4/2010
	2.496,00

	23/12/2009
	3.493,34
	7/4/2010
	855.72

Em solidariedade com Álvaro Gaudêncio Neto:
	Data da ocorrência
	Valor Histórico (R$) 

	11/9/2008
	9.050,45

	20/11/2008
	4.866,25

	20/11/2008
	2.977,85

	20/2/2009
	2.624,49

Em solidariedade com Francisco Dantas Lira:
	Data da ocorrência
	Valor Histórico (R$) 
	Data da ocorrência
	Valor Histórico (R$) 

	24/7/2006
	1.602,90
	16/11/2006
	63,90

	26/7/2006
	3.307,00
	16/11/2006
	81,00

	1/8/2006
	6.284,60
	17/11/2006
	6.528,00

	3/8/2006
	4.887,40
	17/11/2006
	24.487,50

	9/8/2006
	2.647,30
	17/11/2006
	6.528,00

	9/8/2006
	11.626,70
	17/11/2006
	24.487,50

	9/8/2006
	2.240,10
	19/11/2006
	114,30

	9/8/2006
	2.240,10
	29/11/2006
	4.448,60

	16/10/2006
	1.221,36
	29/11/2006
	4.448,60

	16/10/2006
	2.329,46
	7/12/2006
	5.241,30

	16/10/2006
	7.185,45
	7/12/2006
	4.271,40

	16/10/2006
	901,90
	7/12/2006
	5.241,30

	16/10/2006
	28,25
	7/12/2006
	4.271,40

	20/10/2006
	6.883,70
	7/12/2006
	117,00

	20/10/2006
	38,70
	7/12/2006
	85,50

	7/11/2006
	3.811,96
	7/12/2006
	104,00

	7/11/2006
	1.110,30
	12/12/2006
	29.784,55

	16/11/2006
	84,60
	12/12/2006
	29.784,55

	16/11/2006
	4.385,28
	12/12/2006
	324,15

	16/11/2006
	4.385,28
	12/12/2006
	134,67

	16/11/2006
	5.058,60
	18/12/2006
	42,30

	16/11/2006
	63,90
	18/12/2006
	370,56

	16/11/2006
	81,00
	18/12/2006
	370,56

	16/11/2006
	5.058,60
	22/12/2006
	21,60

Em solidariedade com Érico Alberto de Albuquerque Miranda:
	Data da ocorrência
	Valor Histórico (R$) 
	Data da ocorrência
	Valor Histórico (R$) 

	18/8/2006
	8.160,60
	15/9/2006
	8.051,40

	25/8/2006
	1.377,70
	15/9/2006
	1.728,70

	25/8/2006
	7.874,50
	21/9/2006
	8.698,00

	15/9/2006
	8.701,03
	27/9/2006
	11.061,72

	15/9/2006
	8.968,82
	27/9/2006
	1.586,81

	15/9/2006
	696,60
	27/9/2006
	1.554,97

Em solidariedade com Constantino Soares Souto:
	Data da ocorrência
	Valor Histórico (R$) 

	17/4/2006
	2.286,68

	17/4/2006
	4.631,01

	17/4/2006
	7.515,06

	17/4/2006
	3.266,71

	22/4/2006
	8.691,66

	22/4/2006
	4.541,35

Em solidariedade com Júlio César de Arruda Câmara Cabral:
	Data da ocorrência
	Valor Histórico (R$) 
	Data da ocorrência
	Valor Histórico (R$) 

	3/4/2008
	2.984,24
	17/6/2008
	2.786,25

	3/4/2008
	5.095,99
	17/6/2008
	1.704,11

	16/4/2008
	5.925,40
	17/6/2008
	5.642,78

	16/4/2008
	4.488,37
	17/6/2008
	2.830,78

	6/5/2008
	2.311,35
	17/6/2008
	2.148,95

	6/5/2008
	7.127,46
	4/7/2008
	3.744,31

	27/5/2008
	7.803,33
	21/7/2008
	3.060,36

	27/5/2008
	7.569,96
	21/7/2008
	8.417,47

	27/5/2008
	5.142,06
	23/7/2008
	1.547,05

	17/6/2008
	6.375,15
		
Em solidariedade com Orlandino Pereira de Farias:
	Data
	Valor (R$) 
	Data
	Valor (R$) 
	Data
	Valor (R$) 
	Data
	Valor (R$) 

	2/2/2007
	8.234,58
	15/3/2007
	666,20
	14/11/2007
	7.308,41
	29/1/2008
	11.927,36

	2/2/2007
	42,30
	15/3/2007
	1.532,96
	14/11/2007
	13.443,31
	29/1/2008
	11.945,51

	2/2/2007
	14,95
	15/3/2007
	45,04
	21/11/2007
	16.197,77
	29/1/2008
	10.373,36

	2/2/2007
	149,40
	15/3/2007
	52,00
	23/11/2007
	12.092,25
	31/1/2008
	20.380,36

	2/2/2007
	144,00
	15/3/2007
	78,00
	23/11/2007
	5.525,00
	31/1/2008
	12.686,40

	2/2/2007
	184,60
	15/3/2007
	27,00
	29/11/2007
	16.153,90
	19/2/2008
	19.716,36

	2/2/2007
	1.315,40
	15/3/2007
	607,10
	30/11/2007
	12.104,00
	19/2/2008
	9.618,50

	8/2/2007
	2.664,35
	15/3/2007
	8,90
	6/12/2007
	480,90
	27/2/2008
	6.831,06

	8/2/2007
	10,25
	9/10/2007
	6.400,00
	6/12/2007
	16.516,33
	27/2/2008
	6.674,56

	8/2/2007
	72,00
	19/10/2007
	17.508,10
	7/12/2007
	1.091,75
	27/2/2008
	1.758,36

	14/2/2007
	3.552,40
	19/10/2007
	5.168,39
	10/12/2007
	14.549,00
	27/2/2008
	1.896,15

	14/2/2007
	27,00
	19/10/2007
	14.996,30
	14/12/2007
	808,10
	27/2/2008
	5.183,70

	23/2/2007
	2.510,00
	19/10/2007
	17.328,10
	14/12/2007
	3.983,50
	27/2/2008
	14.601,54

	23/2/2007
	84,50
	19/10/2007
	7.015,00
	14/12/2007
	2.978,99
	27/2/2008
	6.733,15

	23/2/2007
	96,60
	19/10/2007
	9.479,54
	20/12/2007
	13.251,46
	27/2/2008
	3.704,74

	6/3/2007
	6.948,70
	26/10/2007
	14.533,35
	20/12/2007
	7.728,62
	27/2/2008
	27.565,90

	6/3/2007
	2.577,30
	26/10/2007
	14.020,00
	27/12/2007
	12.297,00
	29/2/2008
	9.512,35

	6/3/2007
	300,00
	26/10/2007
	13.778,64
	27/12/2007
	8.144,00
	20/3/2008
	4.924,74

	9/3/2007
	4.757,50
	1/11/2007
	14.697,95
	27/12/2007
	4.992,10
	20/3/2008
	2.379,38

	9/3/2007
	39,00
	1/11/2007
	14.011,00
	28/12/2007
	12.297,00
	20/3/2008
	3.346,08

	9/3/2007
	27,00
	1/11/2007
	11.735,62
	28/12/2007
	12.060,76
	20/3/2008
	3.260,09

	15/3/2007
	4.548,14
	8/11/2007
	14.188,99
	28/12/2007
	4.662,40
	20/3/2008
	2.061,66

	15/3/2007
	5.337,16
	8/11/2007
	9.004,15
	2/1/2008
	8.804,50
	20/3/2008
	5.043,65

20.1	Alegações de defesa apresentadas pelo Sr. Veneziano Vital do Rêgo Segundo Neto, prefeito municipal de Campina Grande à época, em 23/2/2017 (peça 56) :
20.1.1 Preliminarmente, o responsável faz um relato histórico da celebração do convênio e de seus aditivos, das avaliações e recomendações exaradas pelo MDS ao longo da execução da avença e na análise das prestações de contas apresentadas, deixando assente que o programa não apresentava problemas em sua execução, sob a ótica do concedente, com exceção de algumas falhas de natureza formal, devidamente corrigidas.
20.1.2 Em seguida, argumenta prejuízo ao princípio da ampla defesa e à discussão de mérito da conduta, citando jurisprudência deste Tribunal, pois teria transcorrido prazo considerável de quase oito anos entre a celebração do último termo aditivo, em 30/11/2008, e a citação nos presentes autos, que aconteceu em 10/8/2016, o que dificulta a recuperação de informações e documentos com vistas à competente defesa, ainda mais quando o responsável não está no cargo de prefeito há muito tempo.  
20.1.2.1 Para reforçar este entendimento, acrescenta que “não havia regramento à época que obrigasse a associação dos agricultores a manter por mais de 05 anos os documentos relacionados ao programa”, que somente passou a ser normativamente exigível a partir de 2012.
20.1.3 No que concerne às responsabilidades, inicialmente aduz que as descritas não foram verificadas pelo MDS durante todo o período de execução do convênio, afirmando que havia um absoluto descomando regulatório sobre o programa em todo o País, o que caracterizou a culpa dos agentes da concedente. Posteriormente, foi que a CGU relatou as irregularidades.
20.1.4 Em seguida, defende que o ex-prefeito municipal atuou como agente político, reconhecida no ofício de citação essa conduta indireta quando lhe atribuiu a falta de contribuição no zelo quanto à aplicação dos recursos. Assim, não poderia ser-lhe atribuído o mesmo grau de responsabilidade que aos ordenadores de despesas que praticaram os atos executórios, citando precedentes deste Tribunal.
20.1.4.1 Assim, entende que, não ocorrendo a relação de causalidade com os pagamentos, limitando-se a atuação do ex-prefeito a aspectos formais de assunção de compromissos, no máximo, ante os princípios da razoabilidade e da proporcionalidade, o gestor poderia, se comprovada a sua culpa, ser sancionado com a aplicação de multa.
20.1.5 Mais adiante, argumenta que as associações Adescam, APMCMBV e Coopgrande também devem ser responsabilizadas pelos débitos, uma vez que intermediavam a venda dos produtos alimentícios e recebiam os pagamentos comprovados pelas notas fiscais emitidas, pois as irregularidades sugerem que não houve comprovação de recebimento pelos agricultores familiares associados.
20.1.6 Em seguida, recorre supletivamente ao princípio da boa-fé contratual, pois o MDS teria concordado tacitamente com o cumprimento das obrigações, ao não fazer objeção ao longo da execução do convênio, inclusive quanto à participação das associações, concordando com a sua forma de execução, tanto que formalizou os termos aditivos. As situações advindas da participação das associações, como as notas fiscais e recibos de pagamentos, portanto, não poderiam ser consideradas “como conduta de má-fé para imputar irregularidade de contas”.
20.1.7 O responsável também alega em seu favor que supostas irregularidades, apuradas no reexame da prestação de contas final do convênio, fundamentaram-se em interpretações posteriores deste Tribunal, como a constatação de falta de termo de recebimento pelas entidades beneficiárias dos produtos, que foi objeto de recomendação somente ao final da avença.
20.1.7.1 No entendimento do responsável, haveria uma ilegalidade na imposição pretérita de regras novas, não estabelecidas originalmente no convênio, para fins de composição dos débitos.
20.1.8 Ainda, “em homenagem ao devido processo legal, à ampla defesa e ao contraditório, com vistas a alcançar a verdade real dos fatos”, considerando que a intermedição das associações teria decorrido da vontade dos próprios agricultores, para facilitar a operação de transporte dos produtos; e que teria sido aceito tacitamente pelo MDS, pede que “sejam produzidas oitivas para tomada de depoimentos no tocante ao respectivo pagamento aos agricultores”. 
20.1.9 Registra que o fomento ao cooperativismo e ao associativismo está explicitado nos normativos do programa de aquisição de alimentos, não se revelando irregular a participação das associações no caso em tela, mas sim a ausência de regulação por parte do MDS dessa forma de atuação associativista.
20.1.10 Em seguida, informou que, como na época havia a previsão legal de suspensão da exigência de regularidade perante o INSS para ações de assistência social empreendidas pelos entes da federação, o município de Campina Grande/PB também procedeu assim com relação às associações de agricultores beneficiados pelo programa em apreço.
20.1.11 Por último, o responsável recorre ao princípio da proporcionalidade, para que este Tribunal, após aditamento do polo passivo da TCE e na fase saneadora, por outros meios de prova que não exclusivamente documentais, apure o dever de restituição não pela integralidade dos recursos repassados, mas pelo que for efetivamente apurado, “uma vez que teriam sido cumpridos os objetivos do programa, seja no apoio do fornecimento de alimentação saudável e acessível para a população vulnerável”.
20.1.12 No pedido, requer preliminarmente a prejudicialidade de defesa em face do decurso do tempo, arquivando-se a TCE; ou modificar o polo passivo da TCE para incluir os demais litisconsortes necessários, reinstruindo o processo, possibilitando a produção de outros meios de provas que não sejam meramente documentais e o acolhimento da defesa apresentada, julgando regulares as contas e arquivando os autos.
Análise
20.2	A Informação 36/2014-COPC/CGEOF/SESAN/MDS, de 21/5/2014 (peça 2, p. 4-86) , constata várias irregularidades (pagamento inválido efetuado aos agricultores, pagamentos excedentes, ausência de notas fiscais, divergência em notas fiscais, pagamento de taxas bancárias) , assim contextualizadas: 
90. A glosa foi motivada pela constatação de irregularidades na utilização dos recursos e/ou pela ausência de apresentação da devida documentação complementar comprobatória de sua boa e regular utilização, impossibilitando a formação do necessário vínculo de nexo e causalidade entre os comprovantes de despesas e o valor gasto na execução do instrumento. (...) 
92. Houve, além disso, a reanálise de todos os comprovantes de despesas apresentados, na qual se constatou que muitos deles possuem vícios que os tornam inválidos, tais como rasuras e anotação de dados incorretos, os quais não estão registrados na Nota Técnica supracitada, e que implicam glosa (...) 
93. A 2ª parcela de recursos repassados pelo MDS foi integralmente glosada, bem como os rendimentos financeiros gastos na quitação dos correspondentes comprovantes de despesas, devido à ausência de reapresentação de Relação de Pagamentos dessa parcela discriminando o valor pago, por agricultor, o que impossibilita estabelecer vínculo de nexo e causalidade entre a Relação de Pagamentos da 2ª parcela constante da prestação de contas, os Relatórios Trimestrais correspondentes e os comprovantes de despesas apresentados, dado que: a Relação de Pagamentos e os comprovantes de despesas discriminam os valores pagos a cada associação de agricultores, sem detalhar o nome e o valor pago a cada agricultor, enquanto nos Relatórios Trimestrais consta o nome e o valor pago a cada agricultor. Adicionalmente, os referidos documentos divergem nos seus valores totais (...) . Tais constatações evidenciam má gestão no emprego dos recursos da 2ª parcela.
94. Por fim, algumas glosas adicionais firam motivadas pelo fato de que, além de não terem sido apresentados os comprovantes de recolhimento do INSS dos agricultores familiares beneficiados ao longo da execução do convênio (..) , foram realizados diversos pagamentos às supostas associações de agricultores - cuja prática não estava pactuada no instrumento firmado -, em época em que tais pessoas jurídicas sequer possuíam certidões negativas de débito do INSS e/ou FGTS válidas (...) , caracterizando inadimplemento quanto à regularidade fiscal. Registre-se que também não foram apresentadas cópias dos estatutos ou contratos sociais dessas associações, impossibilitando a verificação de que as mesmas são legalmente habilitadas a emitir faturamento relacionado à comercialização de produtos oriundos da agricultura familiar.
20.2.1 Quanto ao argumento de prejuízo ao princípio da ampla defesa e à discussão de mérito da conduta, pois teria transcorrido prazo considerável de quase oito anos entre a celebração do último termo aditivo, em 30/11/2008, e a citação nos presentes autos, que aconteceu em 10/8/2016, o que dificultaria a recuperação de informações e documentos com vistas à competente defesa, apesar de admitido em tese, precisa ser avaliado em confronto com os elementos disponíveis em cada caso, com o objetivo de verificar se houve, de fato, prejuízo ao pleno exercício do contraditório e da ampla defesa.
20.2.1.1 No presente caso, verifica-se que há, realmente, possibilidade de reconstituição do quadro que sustenta a imputação de débito ao responsável, conforme evidências acostadas aos autos, as quais apontam para a existência de pagamentos inválidos efetuados a agricultores, ausência de notas fiscais, documentação inválida e divergência em notas fiscais. Portanto, resta clara a existência de elementos capazes de elidir suposto comprometimento ao exercício do direito de defesa em face do longo tempo decorrido entre os fatos e a instauração desta tomada de contas especial. 
20.2.1.2 Em casos semelhantes, nos quais resta evidenciada ausência de prejuízo ao direito de defesa, a jurisprudência desta Corte tem reiterado que o art. 6º, inciso II, c/c o art. 19 da IN/TCU 71/2012, não tem aplicação automática em face do simples transcurso do prazo de dez anos da citação, preponderando a imputação de débito caso demonstrada a ausência de prejuízo ao exercício do contraditório e da ampla defesa (Acórdão 2511/2015-TCU-Plenário, 2.630/2015-TCU-2ª Câmara, 3.535/2015-TCU-2ª Câmara, 9.570/2015-TCU-2ª Câmara, 444/2016-TCU-2ª Câmara e 2.024/2016-TCU-2ª Câmara, dentre outros) . 
20.2.1.3 Essa linha de entendimento resguarda o reconhecimento da imprescritibilidade das ações de ressarcimento ao erário, conforme enunciado da Súmula de jurisprudência 282 deste Tribunal, exarada em consonância com o posicionamento do Supremo Tribunal Federal no bojo do Mandado de Segurança 26.210/DF, DOU de 10/10/2008. 
20.2.1.4 Assim, ante a ausência de provas aptas a demonstrar o prejuízo à ampla defesa, as irregularidades presentes nestes autos devem ser apuradas e, se for o caso e constituírem motivo suficiente, ensejará proposta de julgamento das contas do gestor pela irregularidade, com a consequente imputação de débito e aplicação de multa, conforme o caso.   
20.2.2 Quanto à alegação de culpa dos agentes da concedente, ainda que tenha ocorrido, não exime o gestor de comprovar a boa e regular aplicação dos recursos federais geridos, sendo que as irregularidades apontadas nos presentes autos dizem respeito a não observância de normas aplicáveis à liquidação e execução das despesas, previstas na Lei 4.320/1964. Portanto, a alegação não merece guarida.
20.2.3 Com relação ao chamamento das associações beneficiadas com os pagamentos, sob o argumento de que elas não teriam comprovado parcialmente o recebimento pelos agricultores familiares, não se afigura pertinente, pois, além de a solidariedade ser um benefício do credor que assim não está obrigado a citar todos os responsáveis, as irregularidades objetos das citações correspondem à não comprovação da boa e regular liquidação e pagamento de despesas pelo gestor, não se tratando de falta efetiva de entrega dos produtos alimentícios pelas associações, o que atrairia a solidariedade destas. 
20.2.4 Também não merece guarida o argumento de que a participação das associações na execução do objeto conveniado, não contestada pelo MDS, caracterizaria o princípio da boa-fé contratual (item 16.1.6) , pois as irregularidades objetos de glosas não são decorrentes da mera participação dessas associações, mas das documentações irregulares que comprovariam a liquidação e execução das despesas, que devem seguir os ditames da Lei 4.320/1964.
20.2.5 De igual sorte, não merece acolhida a alegação de ilegalidade na imposição pretérita de regras novas, como o entendimento posterior deste Tribunal de que as entidades beneficiárias deveriam formalizar termo de recebimento, pois a fundamentação das irregularidades, como já anteriormente dito, é a inobservância dos preceitos legais que devem reger a liquidação e os pagamentos com recursos públicos, insculpidos na Lei 4.320/1964.
20.2.6 O pedido de que sejam “produzidas oitivas para tomada de depoimentos no tocante ao respectivo pagamento aos agricultores” não merece guarida, pois a jurisprudência desta Corte é no sentido de que declarações de terceiros, isoladamente, não são suficientes para comprovar que recursos públicos transferidos por meio de convênio foram regularmente aplicados na consecução do objeto pactuado.
20.2.6.1 Segundo entendimento já pacificado do TCU, essas declarações possuem baixa força probatória, atestando tão somente a existência da declaração, mas não o fato declarado. Por isso, é dever do interessado demonstrar a veracidade do alegado, principalmente quando não apresentados os documentos capazes de estabelecer nexo de causalidade entre o desembolso dos recursos recebidos e os comprovantes de despesas apresentados (Acórdão 6942/2015-TCU-Primeira Câmara, rel. Bruno Dantas; 6.723/2015-TCU-1ª Câmara, rel. Benjamin Zymler; 7.580/2015-TCU-1ª Câmara, rel. Benjamin Zymler; 8.938/2015-TCU-2ª Câmara, rel. André de Carvalho; 512/2016-TCU-2ª Câmara, rel. Raimundo Carreiro, entre outros) .
20.2.6.2 Assim, compete ao gestor provar a regular aplicação dos valores que lhe foram confiados para consecução do objeto pactuado. A comprovação adequada do destino dado aos recursos públicos federais sob sua responsabilidade é decorrente de expresso dispositivo constitucional contido no art. 70, parágrafo único, da Constituição Federal, bem assim do disposto no art. 93 do Decreto-lei 200/1967 c/c o art. 66 do Decreto 93.872/1986.
20.2.7 A respeito do argumento de que atuou como agente político, a jurisprudência deste Tribunal caminha no sentido de que, quando o convênio for conduzido por auxiliares vinculados ao gabinete do chefe do executivo municipal, a condição de agente político não afasta a responsabilidade do prefeito, que pode responder por culpa in vigilando (Acórdão 3.161-TCU-Plenário, relatora Ana Arraes) ; ou ainda de que o signatário do convênio assume a responsabilidade pela correta aplicação dos recursos transferidos e, mesmo delegando atribuições para realização de pagamentos, acompanhamento físico do ajuste ou prestação de contas, responde solidariamente pelos atos praticados pelos delegados escolhidos (Acórdão 2360/2015-TCU-Plenário) .
20.2.8 Por conseguinte, o defendente deve ser responsabilizado solidariamente por todas as irregularidades relatadas nos itens 13 a 19 desta instrução, pelas razões ali expostas, sendo os débitos remanescentes os identificados na tabela a seguir:
	Data da ocorrência
	Valor Histórico (R$) 
	Responsáveis solidários
	Irregularidade

			Atesto
	Pagamento
	
	13/10/2009
	3.493,34
	Hermano Nepomuceno, na nota de liquidação; e Éder Rotondano, na nota fiscal.
	Júlio César
	DAP não apresentada e CPF inválido

	13/10/2009
	3.493,34
			
	22/12/2009
	1.181,62
			DAP não apresentada e pagamento posterior à vigência do convênio

	23/12/2009
	3.493,34
			DAP não apresentada e pagamento posterior à vigência do convênio

	5/2/2010
	1.403,01
			DAP não apresentada e pagamento posterior à vigência do convênio

	1/3/2010
	914,38
			DAP não apresentada e pagamento posterior à vigência do convênio

	9/8/2006
	2.240,10
	Francisco Dantas e José Luiz Júnior.
	José Luiz Júnior, Renan Trajano Farias e Ana Karina Silva.
	Documentação da despesa não apresentada

	18/12/2006
	370,56
			DAP e CPF não apresentados

	9/10/2007
	6.400,00
	Não consta dos autos
	Não consta dos autos
	Rasura no CNPJ, sem atesto, não apresentou empenho, liquidação, recibo e cheque

	29/2/2008
	9.512,35
	Não consta 
	Não consta
	Saque indevido da conta específica

20.3 Ante o exposto, não há como acolher a presente defesa quanto às irregularidades expostas no subitem 20.2.8, cabendo o julgamento, ante os elementos até aqui presentes, pela irregularidade de suas contas, imputação solidária dos débitos correspondentes e cominação individual da multa do art. 57 da Lei 8.443/1992; sem prejuízo da expedição de ciências à Prefeitura Municipal.
CONCLUSÃO
21. Foram justificados ou esclarecidos as duplicidades na contabilidade das despesas (subitens 13.4 e 15.3 desta instrução) e as divergências entre relação de pagamentos, comprovantes de despesas e relatórios trimestrais (subitem 19.7.4 desta instrução) .
22. A maioria das irregularidades relatadas nesta instrução era de natureza formal na confecção das notas fiscais, tendo sido relevadas pela ausência de dano visível, como o preenchimento incorreto do CNPJ (subitens 13.6, 15.5, 16.3, 18.3, 19.3 e 19.7.1 desta instrução) ; rasuras ou omissões em datas, quantidades e valores (subitens 13.7, 15.7, 16.5, 18.4 e 19.5 desta instrução) ; emissão em datas posteriores ao fornecimento dos produtos (subitem 13.8 desta instrução) e emissão de nota fiscal avulsa (subitem 19.7.2 desta instrução) . 
23.	Outras irregularidades constituíram infrações à norma legal, sem ter sido detectado dano ao erário correspondente, tendo ensejado proposta de encaminhamento de ciências à Prefeitura Municipal de Campina Grande/PB, quando pertinente (subitens 13.10, 14.6, 15.10, 16.6, 19.8 e 20.3 desta instrução) , como os pagamentos efetuados acima dos valores do limite anual por agricultor familiar (subitens 13.5, 15.4 e 19.4 desta instrução) ; pagamentos posteriores à vigência do convênio (subitem 13.9.2 desta instrução) ; liquidações mediante emissão de notas fiscais quando a entidade beneficiada não possuía certidão de regularidade fiscal perante o FGTS ou certidão negativa de débito junto ao INSS (subitens 14.4, 15.6, 16.4 desta instrução) ; pagamentos efetuados para agricultora que à época já era falecida (subitens 15.8 e 19.6 desta instrução) ; fornecimento de produtos sem prévio empenho e desacompanhados das notas fiscais (subitem 17.3 desta instrução) ou pagamento acobertado por nota fiscal com numeração superior a outras posteriormente emitidas (subitem 19.7.3 desta instrução) .
24.	Com relação às irregularidades que constituíram débitos, pois os documentos comprobatórios não foram suficientes para estabelecer o nexo de causalidade, como pagamentos sem apresentação da DAP e CPF (subitens 13.9 e 15.9 desta instrução) ou sem a documentação comprobatória (subitens 15.9 e 19.7.5 desta instrução) ; e saque irregular da conta específica do convênio (subitem 19.7.5 desta instrução) , não foram acolhidas as defesas apresentadas e foram emitidas propostas de julgamento, ante os elementos presentes, pela irregularidade de suas contas, imputação solidária dos débitos correspondentes e cominação individual da multa do art. 57 da Lei 8.443/1992 (subitens 13.10,  15.10, 19.8 e 20.3 desta instrução) .
25. Assim, conforme relatado no item 11 desta instrução, devem ser considerados revéis Júlio César de Arruda Câmara Cabral e Constantino Soares Souto, entretanto, a análise da documentação de despesa trazida aos autos, mediante diligência, foi suficiente para elidir as irregularidades imputadas aos responsáveis, cabendo o julgamento, ante os elementos até aqui presentes, pela regularidade com ressalvas de suas contas (itens 17 e 18 desta instrução) .
26.	Em decorrência da análise da documentação de despesa trazida aos autos e das alegações de defesa apresentadas por Álvaro Gaudêncio Neto e Érico Alberto de Albuquerque Miranda, que merecem acolhimento parcial, ficaram elididas as irregularidades imputadas a estes responsáveis, cabendo o julgamento, ante os elementos até aqui presentes, pela regularidade com ressalvas de suas contas, sem prejuízo da expedição de ciências à Prefeitura Municipal de Campina Grande/PB (itens 14 e 16 desta instrução) .
27. Também deve ser considerado revel Orlandino Pereira de Farias, conforme item 11 desta instrução. Da análise da documentação de despesa trazida aos autos e das alegações de defesa apresentadas por outros responsáveis, que poderiam lhe aproveitar conforme dispõe o art. 161 do Regimento Interno do TCU, não foi possível elidir todas as irregularidades imputadas ao responsável, cabendo o julgamento pela irregularidade de suas contas, imputação solidária dos débitos correspondentes e cominação individual da multa do art. 57 da Lei 8.443/1992 (item 19 desta instrução) .
28.	Da análise da documentação de despesa trazida aos autos mediante diligência e das alegações de defesa apresentadas por Veneziano Vital do Rêgo Segundo Neto, Hermano Nepomuceno Araújo e Francisco Dantas Lira, não foi possível elidir todas as irregularidades imputadas a eles, cabendo o julgamento pela irregularidade de suas contas, imputação solidária dos débitos correspondentes e cominação individual da multa do art. 57 da Lei 8.443/1992, sem prejuízo da expedição de ciências à Prefeitura Municipal de Campina Grande/PB (itens 13, 15 e 20 desta instrução) .
29. Registre-se que os fatos geradores tidos como irregulares na execução do presente convênio, referentes aos pagamentos efetuados para consecução do objeto conveniado, aconteceram entre 9/8/2006 e 1/3/2010. Logo, não ocorreu a prescrição da pretensão punitiva por este Tribunal, que se opera no prazo de dez anos a contar dos fatos geradores tidos como irregulares, em conformidade com o prazo previsto no art. 205 do Código Civil e com a orientação expedida pelo Acórdão 1441/2016-TCU-Plenário, pois a prescrição foi interrompida mediante autorização para citação ocorrida em 15/7/2016 (peça 11) . 
30. Outrossim, inexistem nos autos elementos que demonstrem a existência de boa-fé dos responsáveis Veneziano Vital do Rêgo Segundo Neto (CPF XXX.463.764-XX) , Hermano Nepomuceno Araújo (CPF XXX.532.204-XX) , Francisco Dantas Lira (CPF XXX.915.114-XX) e Orlandino Pereira de Farias (CPF XXX.758.214-XX) , tampouco a ocorrência de outros excludentes de culpabilidade. Desse modo, suas contas devem, desde logo, serem julgadas irregulares, nos termos do art. 202, § 6º, do Regimento Interno/TCU, procedendo-se à condenação deles em débito e aplicação de multa.
SORTEIO DE RELATOR
31. Registre-se, por oportuno, que, em conformidade com o disposto no Memorando-Circular 29/2013 – Segecex, detectou-se que este processo possui pressupostos de impedimento do atual Ministro Relator, devendo esta unidade técnica, de imediato, consignar essa situação em despacho, nos termos do seguinte parágrafo-padrão: “Trata-se de processo em que consta como advogado constituído nos autos o Sr. Thiago Groszewicz Brito OAB/DF 31.762, relacionado pelo Exmo. Ministro Aroldo Cedraz no Anexo I ao Ofício 5/2013 – GAB MIN-AC dentre aqueles que dão causa a seu impedimento, nos termos do art. 151, parágrafo único, do Regimento Interno/TCU. Dessa forma, encaminhe-se à Secretaria das Sessões (Seses) para sorteio de relator”.  
PROPOSTA DE ENCAMINHAMENTO
32. Ante todo o exposto, submetem-se os autos à consideração superior, propondo:
32.1	encaminha-los à Secretaria das Sessões (Seses) para sorteio de relator;
32.2	considerar revéis Júlio César de Arruda Câmara Cabral (CPF XXX.600.654-XX) , Orlandino Pereira de Farias e Constantino Soares Souto (CPF XXX.430.941-XX) , dando-se prosseguimento ao processo, conforme preceitua o art. 12, § 3º, da Lei 8.443/1992 c/c o art. 202, § 8º, do Regimento Interno do TCU; 
32.3	acolher parcialmente as alegações de defesa apresentadas por Hermano Nepomuceno Araújo, Álvaro Gaudêncio Neto (CPF XXX.356.444-XX) , Francisco Dantas Lira, Érico Alberto de Albuquerque Miranda (CPF XXX.936.364-XX) e Veneziano Vital do Rêgo Segundo Neto;
32.4	com fundamento nos arts. 1º, inciso I, 16, inciso II, da Lei 8.443/1992, c/c os arts. 18 e 23, inciso II, da mesma Lei, e com arts. 1º, inciso I, 208 e 214, inciso II, do Regimento Interno, julgar regulares com ressalvas as contas de Júlio César de Arruda Câmara Cabral (CPF XXX.600.654-XX) , Álvaro Gaudêncio Neto (CPF XXX.356.444-XX) , Constantino Soares Souto (CPF XXX.430.941-XX) e Érico Alberto de Albuquerque Miranda (CPF XXX.936.364-XX) , dando-lhes quitação;
32.5	com fundamento nos arts. 1º, inciso I, 16, inciso III, alíneas “b” e “d”, e § 2º da Lei 8.443/1992 c/c. os arts. 19 e 23, inciso III, da mesma Lei, e com arts. 1º, inciso I, 209, inciso II e III, e § 5º, 210 e 214, inciso III, do Regimento Interno:
32.5.1 julgar irregulares as contas de Veneziano Vital do Rêgo Segundo Neto (CPF XXX.463.764-XX) , Hermano Nepomuceno Araújo (CPF XXX.532.204-XX) , Francisco Dantas Lira (CPF XXX.915.114-XX) e Orlandino Pereira de Farias (CPF XXX.758.214-XX) ;
32.5.2 condenar solidariamente os responsáveis a seguir identificados ao pagamento das quantias especificadas, com a fixação do prazo de quinze dias, a contar das notificações, para comprovarem, perante o Tribunal (art. 214, inciso III, alínea “a”, do Regimento Interno) , o recolhimento das dívidas aos cofres do Tesouro Nacional, atualizadas monetariamente e acrescidas dos juros de mora, calculados a partir das datas discriminadas, até a data do recolhimento, na forma prevista na legislação em vigor, abatendo-se, na oportunidade, os valores já ressarcidos:
	Data da ocorrência
	Valor Histórico (R$) 
	Responsável

	13/10/2009
	3.493,34
	Veneziano Vital do Rêgo Segundo Neto e Hermano Nepomuceno Araújo

	13/10/2009
	3.493,34
	
	22/12/2009
	1.181,62
	
	23/12/2009
	3.493,34
	
	5/2/2010
	1.403,01
	
	1/3/2010
	914,38
	
	9/8/2006
	2.240,10
	Veneziano Vital do Rêgo Segundo Neto e Francisco Dantas Lira

	18/12/2006
	370,56
	
	9/10/2007
	6.400,00
	Veneziano Vital do Rêgo Segundo Neto e Orlandino Pereira de Farias 

	29/2/2008
	9.512,35
	
Valor atualizado até 27/2/2019: R$ 58.889,23.
32.6 	com fundamento no art. 57 da Lei 8.443/1992, aplicar a Veneziano Vital do Rêgo Segundo Neto, Hermano Nepomuceno Araújo, Francisco Dantas Lira e Orlandino Pereira de Farias multa individual, na forma da legislação vigente, fixando o prazo de 15 (quinze) dias, a contar do recebimento da notificação, para que seja comprovado, perante este Tribunal, o recolhimento da quantia ao Tesouro Nacional, atualizada monetariamente desde a data do acórdão proferido até o efetivo recolhimento, se for pago após o vencimento, nos termos do art. 23, inciso III, alínea “a”, da referida Lei, c/c o art. 214, inciso III, alínea “a”, do Regimento Interno do TCU; 
32.7	dar ciência à Prefeitura Municipal de Campina Grande/PB sobre as seguintes impropriedades e falhas identificadas neste processo, no âmbito do Programa de Aquisição de Alimentos (PAA) :
32.7.1 os pagamentos efetuados acima dos valores do limite anual por agricultor familiar afrontam o limite previsto no art. 17, inciso II, da Lei 12.512/2011, hoje definido pelo art. 5º da Resolução 59/MDS;
32.7.2 os pagamentos posteriores à vigência do convênio afrontam o disposto no inciso V do art. 8º da IN/STN 01/1997 e no inciso VI do art. 52 da Portaria 507/2011/MPOG/MF/CGU;
32.7.3 os pagamentos efetuados, quando a entidade beneficiada não possuía certidão de regularidade fiscal perante o FGTS ou certidão negativa de débito junto ao INSS, afrontam o disposto no § 3º do art. 195 da Constituição Federal e no inciso IV do art. 29 da Lei 8.666/1993.
32.8	com fundamento no art. 26 da Lei 8.443/1992, autorizar, se requerido, o pagamento das importâncias devidas em até 36 (trinta e seis) parcelas mensais e consecutivas, fixando o prazo de 15 (quinze) dias, a contar do recebimento da notificação, para que seja comprovado, perante este Tribunal, o recolhimento da primeira parcela, e de 30 (trinta) dias, a contar da parcela anterior, para que seja comprovado o recolhimento das demais parcelas, devendo incidir sobre cada valor mensal a devida atualização monetária, na forma prevista na legislação vigente, além de alertar que a falta de comprovação do recolhimento de qualquer parcela importará no vencimento antecipado do saldo devedor, nos termos do art. 217 do Regimento Interno do TCU; 
32.9	com fundamento no art. 28 da Lei 8.443/1992, autorizar, desde logo, a cobrança judicial das dívidas, caso não atendidas as notificações; 
32.10	encaminhar cópia da deliberação que vier a ser proferida ao Procurador-Chefe da Procuradoria da República na Paraíba, nos termos do § 3º do art. 16 da Lei 8.443/1992, para adoção das medidas que entender cabíveis, informando-lhe que o inteiro teor da deliberação pode ser consultado no endereço www.tcu.gov.br/acordaos; 
32.11	dar ciência do inteiro teor desta deliberação ao Ministério das Cidades;
32.12	autorizar, com fundamento no art. 169, inciso III, do RI/TCU, a Secex/PB a proceder ao arquivamento do presente processo após as comunicações processuais cabíveis, o trânsito em julgado do Acórdão a ser proferido e a instauração de cobrança executiva, se necessária.
O MPTCU, representado pelo Procurador Sérgio Ricardo Costa Caribé, divergiu parcialmente quanto ao débito calculado (peça 104) :
Trata-se de tomada de contas especial instaurada pelo Ministério do Desenvolvimento Social e Combate à Fome, em decorrência da impugnação parcial de despesas do Convênio 163/2006 (peça 2, p. 146-164) , celebrado com o Município de Campina Grande/PB em 28/6/2006, cujo objeto consistia na implantação do Programa de Aquisição de Alimentos - Compra Direta Local da Agricultura Familiar. 
2. Após três aditivos firmados entre as partes, o ajuste passou a prever a aplicação de recursos da ordem de R$ 2.395.621,04, sendo R$ 2.247.353,04 a cargo do concedente e R$ 148.268,00 a título de contrapartida municipal, com vigência estipulada para o período de 29/6/2006 a 31/5/2010.
3. Acatando propostas da Secex-PB, o Exmo. Ministro Raimundo Carreiro autorizou a citação do ex-Prefeito Veneziano Vital do Rego Segundo Neto, em solidariedade com os seguintes responsáveis:
	Responsável
	Ofício/edital
	Aviso de Recebimento
	Valor
	Alegações de Defesa

	Hermano Nepomuceno Araújo (então secretário da chefia de gabinete) 
	Ofício 0889/2016-TCU/SECEX-PB, de 1º/8/2016 (peça 15) 
	peça 44
	R$   427.625,11
 (valor atualizado até 1º/8/2016) 
	peça 45

	Álvaro Gaudêncio Neto (então secretário da chefia de gabinete) 
	Ofício 0353/2017-TCU/SECEX-PB, de 31/3/2017 (peça 62) 
	peça 65
	R$      32.744,48
 (valor atualizado até 31/3/2017) 
	peça 64

	Júlio César de Arruda Câmara Cabral (então secretário da chefia de gabinete) 
	Edital 036/2017-TCU/SECEX-PB, de 5/4/2017 (peças 61 e 63) 
	Não há
	R$    221.426,89
 (valor atualizado e acrescido de juros de mora até 5/4/2017) 
	Não há

	Francisco Dantas Lira (então secretário da chefia de gabinete) 
	Ofício 0886/2016-TCU/SECEX-PB, de 1º/8/2016 (peça 18) 
	peça 27
	R$ 404.629,18
 (valor atualizado até 1º/8/2016) 
	peça 46

	Orlandino Pereira de Farias (então secretário da chefia de gabinete) 
	Ofício 0885/2016-TCU/SECEX-PB, de 1º/8/2016 (peça 19) 
	peça 26
	R$ 1.108.443,19
 (valor atualizado até 1º/8/2016) 
	Não há

	Érico Alberto de Albuquerque Miranda (então secretário da chefia de gabinete) 
	Ofício 0884/2016-TCU/SECEX-PB, de 1º/8/2016 (peça 20) 
	peça 35
	R$    124.505,04
 (valor atualizado até 1º/8/2016) 
	peça 43

	Constantino Soares Souto (então secretário da chefia de gabinete) 
	Ofício 0883/2016-TCU/SECEX-PB, de 1º/8/2016 (peça 21) 
	peça 28
	R$      49.569,28
 (valor atualizado até 1º/8/2016) 
	Não há

4. A citação do Sr. Veneziano Vital do Rêgo Segundo Neto foi efetivada por intermédio do Ofício 0882/2016-TCU/SECEX-PB, de 1º/8/2016 (peça 22) , conforme aviso de recebimento de 10/8/2016 (peça 25) . Após algumas prorrogações de prazo deferidas, o mesmo apresentou as alegações de defesa que compõem a peça 56. 
5. Para melhor compreensão dos fatos que motivaram as mencionadas citações, convém salientar que, relativamente aos responsáveis que exerceram o cargo de secretário da chefia de gabinete da Prefeitura de Campina Grande, os seguintes atos foram impugnados:
realização de pagamentos inválidos a agricultores e efetuação de pagamentos sem as notas fiscais correspondentes ou cuja documentação é inválida ou cujas notas fiscais apresentam divergências, com recursos do Convênio 163/2006 (Siafi 560485) , celebrado entre o Ministério do Desenvolvimento Social e Combate à Fome e o município de Campina Grande/PB para a implantação do Programa de Aquisição de Alimentos - Compra Direta Local da Agricultura Familiar. (v.g. peça 20, p. 1, e peça 21, p. 1) .
6. No que concerne ao ex-prefeito Veneziano Vital do Rêgo Segundo Neto, o ofício de citação registra como impugnados os seguintes atos:
não comprovação da boa e regular aplicação dos recursos do Convênio 163/2006 (Siafi 560485) , celebrado entre o Ministério do Desenvolvimento Social e Combate à Fome e o município de Campina Grande/PB para a implantação do Programa de Aquisição de Alimentos - Compra Direta Local da Agricultura Familiar, consubstanciada nos motivos elencados na tabela do item 95 da Informação 36/2014-COPC/CGEOF/SESAN/MDES, de 21/5/2014 (peça 2, p. 4-86) , quais sejam, em suma, pagamentos inválidos efetuados a agricultores, pagamentos a agricultores em montante superior ao limite anual estabelecido individualmente, ausência de notas fiscais, documentação inválida, divergência em notas fiscais (peça 22 p. 1) .
7. A análise dos elementos de defesa por parte da unidade técnica encontra-se na instrução constante da peça 100. Passemos ao exame dos argumentos trazidos pelos responsáveis.  
8. Relativamente aos valores imputados, em solidariedade, exclusivamente, aos Srs. Hermano Nepomuceno Araújo e Veneziano Vital do Rego Segundo Neto, os elementos de defesa lograram descaracterizar a maior parte do débito. Assim como a unidade instrutiva, entendo que seria medida de excessivo rigor considerar como débito os valores correspondentes às notas fiscais que apresentaram rasuras nos campos referentes às quantidades, aos valores e às datas de emissão, correspondentes aos seguintes valores: R$ 15.783,85, R$ 24.152,01, R$ 23.223,70, R$ 26.582,52 e R$ 45.098,50. 
9. Considerando os argumentos trazidos pela unidade instrutiva, reconheço que a emissão de notas fiscais em datas posteriores ao fornecimento dos bens não é suficiente para consumar o dano ao erário, sobretudo porque não se cogitou da possibilidade de que os produtos não tenham sido entregues. A falha de caráter formal, pelo que se infere, decorre do recebimento de produtos desacompanhados da correspondente nota fiscal. Desse modo, devem ser excluídos do débito as parcelas nos valores de R$ 4.168,94, R$ 6.100,06, R$ 3.667,37, R$ 6.479,99 e R$ 1.917,50.
10. Não me parece apropriado considerar como débito os valores das duas notas fiscais com preenchimento incorreto do CNPJ da Prefeitura Municipal, correspondentes aos valores de R$ 13.873,76 e R$ 13.276,34, até porque o número grafado corresponde ao CNPJ da Secretaria de Administração do Município de Campina Grande/PB. 
11. A unidade técnica também verificou que alguns pagamentos foram contabilizados em duplicidade, devendo ser excluídos da relação de valores que constituem o débito (R$ 1.181,62, R$ 3.493,34, R$ 1.403,01 e R$ 914,38) . 
12. A Secex-PB manifesta opinião no sentido de não considerar como débito os valores pagos acima do limite anual por agricultor familiar, haja vista a presunção de que tenham sido fornecidos os correspondentes adicionais de quantitativos de alimentos. 
13. Com as devidas vênias, entendo que tal inferência não está lastreada em elementos comprobatórios, isto é, em documentos que efetivamente comprovem que os alimentos foram entregues em quantidades compatíveis com os valores percebidos.
14. Ademais, penso que os limites impostos pela regra têm sua razão de existir. No caso específico, é razoável presumir que, na opinião do legislador, a fixação do limite seria importante para o sucesso da execução do programa. Os pagamentos acima do referido limite, portanto, em tese, podem ter comprometido os resultados previstos para o Programa de Aquisição de Alimentos, além de caracterizar o desrespeito aos princípios da impessoalidade e da legalidade. Atualmente, os limites anuais “por unidade familiar” estão definidos no art. 19, inciso I, do Decreto 7.775/2012, que regulamenta o art. 19 da Lei 10.696/2003 e o Capítulo III da Lei 12.512/2011.
15. Por isso, entendo que remanesce a responsabilidade dos Srs. Hermano Nepomuceno Araújo e Veneziano Vital do Rego Segundo Neto pelos valores pagos acima do limite anual por agricultor familiar (vide quadro inserto no subitem 13.5 da instrução, peça 100, p. 7) . Outrossim, considerando a flagrante infração à norma legal, concordo que o Município deva ser cientificado da ocorrência. 
16. Assim, no que concerne à efetivação de pagamentos sem a apresentação da Declaração de Aptidão ao Pronaf (DAP) , ou de pagamentos com a apresentação de DAP posterior à vigência ou, ainda, de pagamentos com CPF incorreto, remanesce caracterizado o prejuízo ao erário. Afinal, o DAP constitui um documento essencial para se avaliar se o produtor deveria receber os benefícios do Programa Nacional de Fortalecimento da Agricultura Familiar (Pronaf) . Em consequência, se não fosse apto ao Pronaf, não poderia ser considerado beneficiário do Programa de Aquisição de Alimentos (PAA) . 
17. Desse modo, os valores relacionados à mencionada irregularidade (R$ 3.493,34, R$ 3.493,34, R$ 1.181,62, R$ 3.493,34, R$ 1.403,01 e R$ 914,38) também devem remanescer como débito de responsabilidade dos Srs. Hermano Nepomuceno Araújo e Veneziano Vital do Rego Segundo Neto. 
18. As irregularidades discutidas nos itens 12 a 16 deste parecer, no meu entender, motivam o julgamento pela irregularidade das contas desses responsáveis, com condenação solidária em débito e aplicação individual da multa prevista no art. 57 da Lei 8.443/92.
19. Relativamente aos fatos imputados exclusivamente ao Sr. Álvaro Gaudêncio Neto e ao Sr. Veneziano Vital do Rego Segundo Neto, verifico que são responsabilizados pela emissão de notas fiscais por entidade que não possuía certidão de regularidade fiscal perante o FGTS ou certidão negativa de débito junto ao INSS. Assim como a unidade técnica, entendo que tal espécie de impropriedade não gerou prejuízo ao erário, embora configure ilegalidade no processamento da despesa. 
20. Pelas razões externadas pela unidade instrutiva, relativamente ao pagamento no valor de R$ 2.624,49, considero suficientemente justificada a divergência entre a relação de despesas e o comprovante de despesa. 
21.	Desse modo, aquiesço à proposição de acolhimento parcial das alegações de defesa e julgamento pela regularidade com ressalva das contas do Sr. Álvaro Gaudêncio Neto, sem prejuízo de que a Prefeitura de Campina Grande/PB seja cientificada de que, em afronta ao disposto no § 3º do art. 195 da Constituição Federal e no inciso IV do art. 29 da Lei 8.666/1993, foram efetuados pagamentos em situações nas quais a entidade beneficiada não possuía certidão de regularidade fiscal perante o FGTS ou certidão negativa de débito junto ao INSS. Já as contas do Sr. Veneziano Vital do Rego Segundo Neto devem ser julgadas irregulares, mas em decorrência da confirmação da ocorrência de outras irregularidades examinadas nesta TCE.
22. Quanto às irregularidades de exclusiva responsabilidade dos Srs. Francisco Dantas Lira e Veneziano Vital do Rego Segundo Neto, importa consignar que o primeiro assinou todos os empenhos e atestou, no mesmo documento, a entrega dos produtos. Portanto, não deve prosperar a tese de ilegitimidade passiva do Secretário da Chefia de Gabinete da Prefeitura, Sr. Francisco Dantas Lira. 
23. A unidade técnica também verificou que vinte e dois pagamentos foram contabilizados em duplicidade, devendo ser excluídos da relação de valores que constituem o débito. 
24. A meu ver, pelas razões explicitadas nos itens 13 e 14 deste parecer, remanesce caracterizado o débito, de responsabilidade dos Srs. Francisco Dantas Lira e Veneziano Vital do Rego Segundo Neto, correspondente aos valores pagos acima do limite anual por agricultor familiar. 
25. Não me parece apropriado considerar como débito os valores das diversas notas fiscais com preenchimento incorreto do CNPJ da Prefeitura Municipal de Campina Grande ou da Associação de Desenvolvimento Econômico, Social e Comunitário do Amaragi (Adescam) , mormente porque não se contestou a efetiva entrega das mercadorias. 
26. No que diz respeito à emissão de notas fiscais quando a entidade beneficiada não possuía certidão de regularidade fiscal perante o FGTS ou certidão negativa de débito junto ao INSS, penso que que tal espécie de impropriedade não gera prejuízo ao erário, porém, configura ilegalidade no processamento da despesa.
27. A unidade técnica, em posicionamento que conta com minha anuência, opina no sentido de que seria de excessivo rigor considerar como débito o valor referente à nota fiscal que apresentou omissão na quantidade e no valor unitário do último item, quando, ao final, ficou evidenciado não apenas o montante, mas também o fato de que tal valor guardava consonância com os documentos de despesas. 
28. Também devem ser excluídos do débito os valores pagos a uma agricultora falecida, tendo em vista a baixa materialidade dos valores envolvidos e o fato de que já se passaram doze anos desde a ocorrência dos pagamentos impugnados.
29. No que se refere à efetivação de pagamentos sem a apresentação da DAP e de CPF (R$ 2.240,10 e R$ 370,56) , não restou demonstrada a regular utilização dos recursos, o que conduz à conclusão no sentido da ocorrência de prejuízo aos cofres públicos. Pelas razões explicitadas anteriormente, a falta do DAP contamina o procedimento e impede o reconhecimento da regular aplicação dos recursos. Assim, tais valores devem remanescer como débito de responsabilidade dos Srs. Francisco Dantas Lira e Veneziano Vital do Rego Segundo Neto. 
30. As irregularidades discutidas nos itens 24 e 29 deste parecer devem motivar o julgamento pela irregularidade das contas dos Srs. Francisco Dantas Lira e Veneziano Vital do Rego Segundo Neto, com condenação solidária em débito e aplicação individual da multa prevista no art. 57 da Lei 8.443/92.
31. Relativamente às irregularidades imputadas exclusivamente aos Srs. Érico Alberto de Albuquerque Miranda e Veneziano Vital do Rego Segundo Neto, a unidade instrutiva esclarece que o mencionado Secretário da Chefia de Gabinete, em relação aos pagamentos glosados, assinou todos os empenhos e, no mesmo documento, atestou a entrega dos produtos. Portanto, não merece acolhida a tese de ilegitimidade passiva desse responsável. 
32. Assim como ocorreu com outros responsáveis, os Srs. Érico Alberto de Albuquerque Miranda e Veneziano Vital do Rego Segundo Neto são responsabilizados pelo fato de que, em diversas notais fiscais, não houve o correto preenchimento do CNPJ da Prefeitura Municipal de Campina Grande ou da Adescam. Da mesma forma, parece medida de extremo rigor considerar como débito os pagamentos dessas despesas, sobretudo porque não se questionou a efetiva entrega das mercadorias. 
33. Assim como a Secex/PB, entendo inapropriado considerar como débito o valor referente às notas fiscais que apresentaram rasuras no número do CNPJ ou nas quantidades do item, não apenas porque não se contestou a efetiva entrega das mercadorias, mas também porque, ao final, restou evidenciado quem eram os emitentes e a compatibilidade dos valores pagos com as quantias registradas nos documentos de despesa.
34. As alegações de defesa aduzidas pelo Sr. Érico Alberto de Albuquerque Miranda devem ser parcialmente acatadas e suas contas devem ser julgadas regulares com ressalva, tendo em vista a descaracterização do débito de sua responsabilidade. Por seu turno, as contas do Sr. Veneziano Vital do Rego Segundo Neto devem ser julgadas irregulares, mas em decorrência da confirmação da ocorrência de outras irregularidades examinadas nesta TCE.
35. O Sr. Constantino Soares Souto não apresentou alegações de defesa, entretanto, a Secex-PB expressa convicção, que conta com minha aquiescência, no sentido da descaracterização do débito que recai sobre esse responsável, em solidariedade com o então prefeito Veneziano Vital do Rego Segundo Neto.
36. De fato, os citados gestores foram os responsáveis pelo recebimento de produtos sem prévio empenho e desacompanhados das respectivas notas fiscais. Os documentos comprobatórios das operações foram emitidos posteriormente. Não obstante, como bem destacou a instrução, entre fevereiro e março de 2009, os produtos foram efetivamente entregues, o que afasta a ocorrência do débito.  
37. Desse modo, os fatos apontam para a ocorrência de falha de natureza formal, que deve suscitar ressalva à regularidade das contas do Sr. Constantino Soares Souto. As contas do Sr. Veneziano Vital do Rego Segundo Neto devem ser julgadas irregulares, mas em decorrência da confirmação da ocorrência de outras irregularidades examinadas nesta TCE.
38. O Sr. Júlio César de Arruda Câmara Cabral não apresentou alegações de defesa, embora tenha sido devidamente citado. Algumas parcelas do débito de sua responsabilidade, em solidariedade com o Sr. Veneziano Vital do Rego Segundo Neto, decorrem de irregularidade consubstanciada na emissão de notas fiscais que estariam com preenchimento incorreto de dois ou mais dígitos dos números do CNPJ da Prefeitura Municipal de Campina Grande. 
39. Entendo que assiste razão à unidade técnica quando opina no sentido de que seria medida de excessivo rigor a manutenção dessas parcelas de débito. Na quase totalidade das notas fiscais, o número do CNPJ da Secretaria de Administração do Município de Campina Grande foi grafado com a falta de um ou mais algarismos (vide tabela à peça 100, p. 20-21) , não restando configurada má-fé ou intenção ilegítima, mas apenas equívoco por parte dos emitentes. 
40. Do mesmo modo, deve ser considerada como falha de natureza formal a aceitação de três notas fiscais, nos valores de R$ 5.095,99, R$ 4.488,37 e R$ 3.060,36, com rasuras no valor, data ou quantidade, uma vez que não se cogitou da possibilidade de não entrega das mercadorias. Ademais, os valores e quantidades estavam em consonância com os documentos de despesa.
41. Desse modo, já não remanesce caracterizado o débito de responsabilidade do Sr. Júlio César de Arruda Câmara Cabral em solidariedade com o Sr. Veneziano Vital do Rego Segundo Neto. Nesse sentido, as falhas de responsabilidade do ex-Secretário da Chefia de Gabinete devem ser consideradas como de natureza formal, motivo pelo qual suas contas devem ser julgadas regulares com ressalva. Como já foi dito, as contas do Sr. Veneziano Vital do Rego Segundo Neto devem ser julgadas irregulares, mas em decorrência da confirmação da ocorrência de outras irregularidades examinadas nesta TCE.
42. Passemos ao exame das irregularidades que ensejaram a citação do Sr. Orlandino Pereira de Farias em solidariedade com o Sr. Veneziano Vital do Rego Segundo Neto. 
43. Conforme verificação realizada pela unidade instrutiva, em relação aos pagamentos glosados em 2007, o Sr. Orlandino Pereira de Farias assinou todos os empenhos e atestou as respectivas notas de liquidação. Em 2008, assinou as notas de liquidação de apenas três pagamentos impugnados. 
44. Assim como opinei em relação aos fatos vinculados a outros responsáveis, parece-me medida de excessivo rigor glosar as despesas em que houve o preenchimento incorreto de números do CNPJ das associações emissoras e/ou da Prefeitura Municipal de Campina Grande nas notas fiscais, até mesmo porque não se cogitou da inadimplência por parte dos fornecedores, isto é, da ausência de entrega das correspondentes mercadorias. Não se vislumbra que a falha decorra de intenção espúria ou de conduta de má-fé, mas sim de simples equívocos ou erros de digitação.
45. Assim como a unidade técnica, penso que não se deve considerar como débito os valores das notas fiscais grafadas com rasuras nos campos valor, data ou quantidade, mormente porque os montantes são compatíveis com os documentos de despesa. Ademais, nas fiscalizações realizadas pelas unidades de controle interno, não se questionou a efetiva entrega das mercadorias. 
46. A meu ver, devem ser excluídos do débito os valores pagos a uma agricultora falecida, não apenas porque os fatos ocorreram há mais de 10 anos, mas também porque os valores envolvidos são de baixa materialidade (R$ 42,30, R$ 10,25, R$ 1.532,96 e R$ 45,04) .
47. Pelas razões explicitadas com relação a outros responsáveis, entendo que não caracterizou dano ao erário o preenchimento incorreto de números do CNPJ das associações emissoras e/ou da Prefeitura Municipal de Campina Grande nos documentos fiscais, sobretudo pela inexistência de elementos que apontem para a falta de entrega das correspondentes mercadorias. 
48. Não obstante, pelas razões expendidas pela instrução, permanecem não justificadas algumas das despesas que motivaram a citação solidária dos responsáveis. Uma dessas despesas corresponde ao pagamento, efetuado em 9/10/2007, no valor de R$ 6.400,00, em que se constatou a rasura do CNPJ juntamente com a falta do atesto, do empenho, da liquidação, do recibo e do cheque utilizado na operação. Também constitui débito o saque irregular, em 29/2/2008, no valor de R$ 9.512,35, uma vez que não se constatou a aplicação desses recursos no objeto do ajuste. 
49. Por fim, diante das razões delineadas nos itens 13 e 14 deste parecer, remanesce caracterizado o débito relacionado aos valores pagos acima do limite anual por agricultor familiar (vide quadro inserto no item 19.4 da instrução, peça 100, p. 24) . 
50. As ocorrências descritas nos itens 48 e 49 deste parecer devem motivar a irregularidade das contas dos Srs. Orlandino Pereira de Farias e Veneziano Vital do Rego Segundo Neto, assim como sua condenação solidária em débito e, ainda, a aplicação individual da multa prevista no art. 57 da Lei 8.443/92.
51. Relativamente aos argumentos apresentados pelo Sr. Veneziano Vital do Rego Segundo Neto, pelas razões expendidas pela unidade instrutiva, entendo que não devem ser acolhidos. Quanto ao argumento de prejuízo à ampla defesa, derivado do fato de que transcorreu prazo de quase oito anos entre a celebração do último termo aditivo e a citação nas presentes contas, compreendo que o responsável não apresentou elementos capazes de demonstrar que o transcurso de tal prazo constituiu, in casu, um efetivo embaraço para a produção de consistentes argumentos de defesa.
52. Ainda devo salientar que a ação de ressarcimento de prejuízo ao Erário, por força do art. 37, § 5º, da Constituição Federal, é imprescritível. Tal entendimento foi externado pelo Supremo Tribunal Federal (STF) no julgamento do MS 26.210 e ratificado em outros precedentes judiciais (ARE 772.852 AgR; RE 601.707 AgR; AI 819.135 AgR; RE 852.475 e RE 669.069) . A questão está pacificada no âmbito do Tribunal de Contas da União não apenas em razão de inúmeras e sucessivas decisões colegiadas, mas também com a edição da Súmula de Jurisprudência 282/2012, que contém o seguinte enunciado: “As ações de ressarcimento movidas pelo Estado contra os agentes causadores de danos ao erário são imprescritíveis”.
53. Não deve ser acolhido o argumento no sentido de que a participação das associações na execução do objeto conveniado, não contestada pelo MDS, caracterizaria o princípio da boa-fé contratual. Isso porque os objetos de glosas não são decorrentes da simples participação dessas associações, mas sim da existência de irregularidades nos documentos que deveriam comprovar a liquidação e a execução das despesas, nos termos da Lei 4.320/1964.
54. Quanto ao argumento que busca caracterizar a culpa dos agentes da concedente, assim como a unidade instrutiva, penso que, ainda que tenha existido tal culpa, isso não afastaria a responsabilidade do gestor municipal e não seria suficiente para demonstrar a regular aplicação dos recursos em questão. 
55. De acordo com pacífica jurisprudência da Corte de Contas, a responsabilidade de outros gestores municipais não afasta a responsabilidade do prefeito municipal que, como signatário do ajuste, assumiu a responsabilidade de zelar pela correta aplicação dos recursos. Além do que, o prefeito, neste caso, tem sua responsabilidade reforçada pela culpa in vigilando, por não ter exercido a necessária fiscalização sobre a utilização dos recursos. Ainda se poderia cogitar de sua culpa in eligendo, em razão da escolha e nomeação dos demais gestores envolvidos.
56. Pelas razões externadas pela Secex/PB, não devem prosperar os demais argumentos apresentados pelo Sr. Veneziano Vital do Rego Segundo Neto. 
57. Tendo em vista, portanto, que remanesce caracterizada parte das irregularidades praticadas pelo ex-prefeito, suas contas devem ser julgadas irregulares, com condenação em débito, em solidariedade com outros responsáveis (vide subitem 32.5.2 da instrução - peça 100, p. 36) , e cominação da multa prevista no art. 57 da Lei 8.443/92.
58. Por todo o exposto, este membro do Ministério Público de Contas manifesta concordância com a proposta da unidade técnica, consignada na peça 100, p. 36-37, ressalvando a necessidade de inclusão, no quadro constante do subitem 32.5.2 da instrução, do débito relacionado aos valores pagos acima do limite anual por agricultor familiar, de responsabilidade dos Srs. Veneziano Vital do Rêgo Segundo Neto, Hermano Nepomuceno Araújo, Francisco Dantas Lira e Orlandino Pereira de Farias.

8.1. Álvaro Luiz Miranda Costa Júnior (29.760/OAB-DF) e outros, representando Veneziano Vital do Rego Segundo Neto.  
8.2. Alysson Cássio Barbosa da Silva e outros, representando Francisco Dantas Lira.

Procurador Sergio Ricardo Costa Caribé.

TOMADA DE CONTAS ESPECIAL. IMPUGNAÇÃO PARCIAL DE DESPESAS. CITAÇÃO. REVELIA DE ALGUNS RESPONSÁVEIS. ALEGAÇÕES DE DEFESA DOS OUTROS. DELEGAÇÃO DE COMPETÊNCIA PARA OS SECRETÁRIOS MUNICIPAIS. FALHAS E IMPROPRIEDADES IDENTIFICADAS NOS DOCUMENTOS COMPROBATÓRIOS DAS DESPESAS REALIZADAS. ACOLHIMENTO PARCIAL DAS ALEGAÇÕES DE DEFESA. INEXISTÊNCIA DE DÉBITO. EXCLUSÃO DO SIGNATÁRIO DO CONVÊNIO DA RELAÇÃO PROCESSUAL. CONTAS REGULARES COM RESSALVAS. QUITAÇÃO.

TOMADA DE CONTAS ESPECIAL (TCE)

Secretaria de Controle Externo de Tomada de Contas Especial (SecexTCE).

Trata-se de tomada de contas especial instaurada pelo extinto Ministério do Desenvolvimento Social e Combate à Fome (MDS) contra Veneziano Vital do Rego Segundo Neto, prefeito de Campina Grande/PB, no período de 2005 a 2012, em razão da impugnação parcial de despesas do Convênio 163/2006 (Siafi 560485) , cujo objeto era implantar o Programa de Aquisição de Alimentos - Compra Direta Local da Agricultura Familiar.
Vigente de 29/6/2006 a 31/5/2010, o ajuste previa a utilização de R$ 2.247.353,04 provenientes da União e R$ 148.268,00 da contrapartida municipal. Os repasses federais foram feitos em três parcelas, como a seguir discriminado:
	Ordem bancária
	Data
	Valor
	Localização

	2006OB900198
	29/6/2006
	R$ 516.255,85
	Peça 2, p. 170

	2007OB900156
	28/9/2007
	R$ 699.546,95
	Peça3, p. 77

	2009OB800274
	3/4/2009
	R$ 1.031.550,24
	Peça 4, p. 58

Por meio da Informação 36/2014-COPC/CGEOF/SESAN/MDS (peça 2, p. 4-86) e do Parecer do Ordenador de Despesas 1/2014 (peça 2, p. 88-90) , o órgão concedente manifestou-se pela impugnação parcial de despesas, no valor de R$ 1.464.383,43, em vista de irregularidades tais como pagamentos indevidos realizados a agricultores, pagamentos em valores superiores ao limite autorizado, ausência de notas fiscais, divergência em notas fiscais e pagamento de taxas bancárias.
Instaurada a TCE, a conclusão foi pela ocorrência de dano ao Erário, no montante inicialmente calculado, sob a responsabilidade do ex-prefeito (peça 6, p. 124-148) . O Controle Interno assentiu e manifestou-se pela irregularidade das contas (peça 6, p. 168-180) .
No âmbito do TCU, o ex-prefeito foi citado solidariamente com os ordenadores de despesa, que ocuparam o cargo de Secretário da Chefia de Gabinete da Prefeitura de Campina Grande/PB durante a execução do convênio, como a seguir demonstrado:
	 Cargo
	Período gestão
	Responsável
	Valor (R$) 

	Prefeito de Campina Grande/PB
	1/1/2005 a 31/12/2012
	Veneziano Vital do Rêgo Segundo Neto
	1.343.201,02

	Secretário da Chefia de Gabinete da Prefeitura de Campina Grande/PB
	1/1/2005 a 11/8/2006 e 4/10/2006 a 30/1/2007
	Francisco Dantas Lira
	223.685,18

		12/8/2006 a 3/10/2006
	Érico Alberto de Albuquerque Miranda
	68.460,85

		31/1/2007 a 1/4/2008
	Orlandino Pereira de Farias
	640.115,47

		2/4/2008 a 1/8/2008
	Júlio César de Arruda Câmara Cabral
	86.705,37

		2/8/2008 a 6/3/2009
	Álvaro Gaudêncio Neto
	19.519,04

		7/3/2009 a 16/3/2009 e 24/4/2009 a 30/4/2010
	Hermano Nepomuceno Araújo
	273.782,64

		17/3/2009 a 23/4/2009
	Constantino Soares Souto
	30.932,47

As condutas questionadas foram:
no caso do ex-prefeito, a não comprovação da boa e regular aplicação dos recursos do Convênio 163/2006 (Siafi 560485) , consubstanciada nos motivos elencados na tabela do item 95 da Informação 36/2014-COPC/CGEOF/SESAN/MDES, de 21/5/2014 (peça 2, p. 4-86) ;
no caso dos ordenadores de despesas, a realização de pagamentos irregulares, sem a devida caracterização da condição de agricultor familiar, sem as correspondentes notas fiscais ou com divergências nas notas fiscais.
Érico Alberto de Albuquerque Miranda e Hermano Nepomuceno Araújo apresentaram alegações de defesa de mesmo teor, por meio das quais aduzem que: (i) não são responsáveis legais pela execução do convênio; (ii) não acompanharam a execução de todo o ajuste, mas tem conhecimento de que o objeto pactuado foi integralmente executado; (iii) não foram citados na Nota Técnica COPC/CGEOF/SESAN/MDS 336/2012; (iv) o ex-prefeito arrolado nos autos foi o signatário do convênio e dos três termos aditivos, não tendo delegado competência aos secretários municipais para ordenar despesas no âmbito do Convênio 163/2006; (v) as notas fiscais emitidas no período em que esteve como secretário da Chefia de Gabinete do prefeito “seguiram rigorosamente a ordem cronológica da sua emissão” e foram emitidas pela Casa da Cidadania; (vi) a emissão de algumas notas de empenho em data posterior à emissão das notas fiscais foi falha formal identificada pelo concedente, que não trouxe prejuízo à execução do convênio, mas decorreu de falhas na gestão do convenente; (vii) a movimentação financeira do convênio era realizada pela Secretaria de Finanças (peças 43 e 45) .
Francisco Dantas Lira argui, em sua defesa, que: (i) ocupou o cargo por períodos alternados, mas tem conhecimento de que o objeto pactuado foi integralmente executado; (ii) não é responsável legal pela execução do convênio; (ii) não foi citado na Nota Técnica COPC/CGEOF/SESAN/MDS 336/2012; (iii) o ex-prefeito arrolado nos autos foi o signatário do convênio e dos três termos aditivos, não tendo delegado competência aos secretários municipais para ordenar despesas no âmbito do Convênio 163/2006; (iv) as falhas identificadas em notas fiscais possuem caráter formal e decorrem de falhas na gestão do convenente; (v) o pagamento de pequena monta feito a Luzia Ferreira, falecida posteriormente, não macula a prestação de contas; (vi) a movimentação financeira do convênio era realizada pela Secretaria de Finanças (peça 46) .
Álvaro Gaudêncio Neto entende que, decorridos mais de cinco anos entre os fatos geradores e a instauração da TCE, nos termos do art. 54 da Lei 9.784/1999, decaiu o direito de o TCU atuar (peça 64) .
Veneziano Vital do Rego Segundo Neto aduz que: (i) durante a execução do convênio, o MDS manifestou-se pela regularidade dos fatos e pela observância das metas estabelecidas no plano de trabalho; (ii) falhas procedimentais identificadas foram sanadas, por meio da devolução de valores de pequena monta à União; (iii) o pagamento aos agricultores por meio de associações representativas era do conhecimento do MDS e não impediu a formalização dos termos aditivos e  prorrogação do ajuste; (iv) as prestações de contas parciais e a final foram aprovadas pelo MDS; (v) o tempo decorrido desde os fatos e desde que o responsável saiu do cargo de prefeito prejudica a discussão de mérito da conduta a ele imputada; (vi)  a imprescritibilidade de dano causado ao Erário não pode resultar em dever ilimitado para justificar o bom e regular uso dos recursos públicos; (vii) não havia regramento, à época, que obrigasse a associação de agricultores a manter documentos relacionados ao programa por mais de cinco anos, o que passou a ser exigido por meio do Decreto 7.775, de 4/7/2012; (viii) é de conhecimento geral que o MDS enfrentou problemas na gestão dos programas por ele coordenados, inclusive no que se refere à emissão do Documento de Aptidão (DAP) ,  necessário para seleção e habilitação dos agricultores ao Programa Nacional de Fortalecimento da Agricultura Familiar (Pronaf) , (ix) sua conduta foi indireta e omissa, visto que não era responsável pela realização das despesas e apenas poderia contribuir para acompanhar a aplicação dos recursos; (x) havendo questionamentos quanto a notas fiscais emitidas por associações de agricultores, essas devem ser chamadas aos autos; (xi) falhas identificadas na emissão de notas fiscais pelas associações não permitem questionar a execução do objeto (peça 56) .
Devidamente citados todos os responsáveis, Orlandino Pereira de Farias, Júlio César de Arruda Câmara Cabral e Constantino Soares Souto deixaram de trazer alegações de defesa, devendo ser considerados revéis, para todos os efeitos, como previsto no art. 12, § 3º, da Lei 8.443/1992.
II
A Secex-PB afasta, de início, as arguições preliminares de ilegitimidade passiva dos ex-secretários. Registra que os responsáveis arrolados solidariamente ao ex-prefeito foram chamados aos autos em razão de serem ordenadores de despesa, o que ficou comprovado nas notas de empenho emitidas e nos registros de recebimento dos produtos.
Sobre os pagamentos questionados, a unidade técnica identifica situações que não resultaram em dano ao Erário, passíveis de serem classificadas como falhas formais:
pagamentos relacionados em duplicidade, sem o correspondente desembolso; 
pagamentos efetuados acima do limite anual estabelecido por agricultor familiar;
pagamentos mediante emissão de notas fiscais com erro, rasuras ou posteriores ao fornecimento dos produtos, sem contestação quanto à efetiva entrega das mercadorias; 
pagamentos mediante emissão de notas fiscais por associação de agricultor que não possuía certidão de regularidade fiscal ou certidão negativa de débito;
Divergências identificadas entre a relação de pagamentos, os comprovantes de despesas e os relatórios trimestrais apresentados pelo convenente foram dirimidas no âmbito do MDS, quando da análise da segunda prestação de contas parcial.
A Secex-PB entende inescusáveis, contudo, os pagamentos feitos sem documentação comprobatória da despesa ou a necessária identificação do agricultor, assim como sua aptidão ao Pronaf.
A unidade técnica manifesta-se, assim, pelo acolhimento parcial das alegações de defesa apresentadas por Hermano Nepomuceno Araújo, Álvaro Gaudêncio Neto, Francisco Dantas Lira, Érico Alberto de Albuquerque Miranda e Veneziano Vital do Rêgo Segundo Neto, o que nos termos do art. 281 do Regimento Interno do TCU aproveitou à defesa de Júlio César de Arruda Câmara Cabral, Orlandino Pereira de Farias e Constantino Soares Souto, considerados revéis.
Propõe sejam julgadas regulares com ressalva, referente às falhas formais identificadas na realização das despesas, as contas de Júlio César de Arruda Câmara Cabral, Álvaro Gaudêncio Neto, Constantino Soares Souto e Érico Alberto de Albuquerque Miranda, dando-lhes quitação.
Irregulares, contudo, as contas de Veneziano Vital do Rêgo Segundo Neto, Hermano Nepomuceno Araújo, Francisco Dantas Lira e Orlandino Pereira de Farias, consubstanciada nos débitos remanescentes, decorrentes de falhas no processamento da despesa (R$ 8.640,10) , na identificação do agricultor beneficiado por pagamentos (R$ 14.349,59) e saque não justificado na conta corrente (R$ 9.512,35) , conforme representado na tabela seguinte:
	Data da ocorrência
	Valor (R$) 
	Responsáveis

	13/10/2009
	3.493,34
	Veneziano Vital do Rêgo Segundo Neto 
Hermano Nepomuceno Araújo

	13/10/2009
	3.493,34
	
	22/12/2009
	1.181,62
	
	23/12/2009
	3.493,34
	
	05/02/2010
	1.403,01
	
	01/03/2010
	914,38
	
	09/08/2006
	2.240,10
	Veneziano Vital do Rêgo Segundo Neto 
Francisco Dantas Lira

	18/12/2006
	370,56
	
	09/10/2007
	6.400,00
	Veneziano Vital do Rêgo Segundo Neto 
Orlandino Pereira de Farias 

	29/02/2008
	9.512,35
	
No geral, o Parquet concordou com a análise empreendida pela Secex-PB. Considerou de excessivo rigor a caracterização de falhas formais como dano ao Erário, mas divergiu quanto aos pagamentos realizados acima do limite anual estabelecido por agricultor familiar, que entendeu não justificados.
III
Feito necessário resumo dos fatos, passo a decidir.  
Como aventado junto ao MDS, o Município de Campina Grande delegou aos secretários e ao Procurador-Geral a realização de despesas, haja vista o que dispõe o art. 30 da Lei Complementar 1/97. O Decreto 2.603/1997, ao regulamentar a questão, estabeleceu:
Art. 1º - São delegadas atribuições ao Vice-Prefeito, aos Secretários Municipais, ao Procurador-Geral do Município, ao Secretário-Chefe do Gabinete do Prefeito, ao Secretário-Chefe da Casa Civil e aos dirigentes de mais alto nível hierárquico das autarquias, das fundações e dos órgãos de regime especial da Estrutura Administrativa do Poder Executivo Municipal para, observadas as disposições legais e regulamentadas específicas, praticarem todos os atos de administração das dotações orçamentárias consignadas no Orçamento do Município em favor dos órgãos e entidades que dirigem.
 (...) 
§ 2º - A concretização da delegação conferida às autoridades tratadas no caput deste artigo se expressa no poder de realizar despesas, na qualidade de ordenador, mediante a assinatura das autorizações de empenho respectivas, e outros documentos exigidos pelas normas e princípios de administração financeira adotados pelo Município de Campina Grande. (grifei) 
Tal previsão decorre, por certo, da estatura do Município de Campina Grande, que ocupa a posição de segundo município mais populoso do Estado da Paraíba, somente ficando atrás da capital, João Pessoa. 
Assim, em face dessas prescrições legais e visto que as irregularidades identificadas na execução Convênio 163/2006 (Siafi 560485) são de cunho eminentemente operacional, excluo Veneziano Vital do Rego Segundo Neto da presente relação processual.
Quanto às irregularidades identificadas nas notas fiscais apresentadas, com informações truncadas e insuficientes, acolho os pareceres emitidos pela Secex-PB e pelo Parquet. A incipiente estrutura e capacidade administrativa das associações que atuaram como intermediárias entre o convenente e os agricultores mitiga tais achados. 
Da deficitária atuação das associações de agricultores citadas nestes autos também decorrem as falhas identificadas com os pagamentos a agricultores em montantes superiores aos limites estabelecidos por meio dos Decretos 5.873/2006 e 6.447/2008. Isso porque as análises empreendidas deixaram assente que parte dos pagamentos questionados, no geral de pequena monta, não observaram as etapas de realização das despesas, sem caracterizar, contudo, a ocorrência de dano ao Erário.
Dado o tempo decorrido desde os fatos, seria improdutivo chamar aos autos as associações que participaram da execução do convênio: Adescam, APMCBV e Coopgrande.
Quanto à insuficiente identificação do agricultor beneficiado, é oportuno trazer ao debate recentes julgados deste Tribunal no âmbito da execução do Programa do Leite. Executado pelo Estado da Paraíba, por força de convênios firmados com o MDS. Tais processos explicitaram falhas na emissão do documento de aptidão ao Pronaf (DAP) , por instituições credenciadas, associações e sindicatos de produtores rurais, e no obrigatório registro junto à Secretaria de Agricultura Familiar (SAF) , do extinto Ministério do Desenvolvimento Agrário (MDA) . 
Como assentado no voto que fundamentou o Acórdão 5125/2019-TCU-Primeira Câmara, dentre outros que trataram da mesma matéria, impropriedades e lacunas identificadas nos DAP não foram imputadas às cooperativas que adquiriram o leite junto aos produtores familiares por não caber a elas fiscalizar a emissão do DAP e o correspondente registro pela Administração Pública Federal. 
Também no caso em análise, as irregularidades decorrem de falhas ou condutas que não podem ser atribuídas aos ordenadores de despesa. 
As dificuldades identificadas na execução do Programa do Leite, contemporâneo ao convênio ora em análise, devem ser transportadas a estes autos: emissão da DAP e transmissão das informações correspondentes por via manual, ausência de controle externo dessas etapas e baixa fidedignidade das informações cadastradas. Por essa razão, afasto o débito decorrente da insuficiente documentação comprobatória, que totalizou R$ 32.502,04, em valores originais, e representa 1% do montante gerido por meio do Convênio 163/2006 (Siafi 560485) .
Feitas tais considerações, acolho parcialmente as alegações de defesa trazidas aos autos, que aproveita aos responsáveis revéis, nos termos do art. 281 do Regimento Interno do TCU. Excluo Veneziano Vital do Rego Segundo Neto da presente relação processual e julgo regulares com ressalvas, referentes às falhas e impropriedades identificadas nos documentos comprobatórios das despesas realizadas, as contas de Francisco Dantas Lira, Érico Alberto de Albuquerque Miranda, Orlandino Pereira de Farias, Júlio César de Arruda Câmara Cabral, Álvaro Gaudêncio Neto, Hermano Nepomuceno Araújo e Constantino Soares Souto.
Ante o exposto, VOTO no sentido de que o Tribunal adote a deliberação que ora submeto à apreciação deste Colegiado.
TCU, Sala das Sessões Ministro Luciano Brandão Alves de Souza, em 8 de outubro de 2019.
WALTON ALENCAR RODRIGUES 
Relator